ACORDAO-COMPLETO-2387366

ACÓRDÃO 85/2020 ATA 1/2020 - PLENÁRIO

VISTOS, relatados e discutidos estes autos de Solicitação do Congresso Nacional, encaminhada pelo Presidente da Câmara dos Deputados, Deputado Rodrigo Maia, de autoria da Deputada Paula Belmonte e aprovado pela Mesa Diretora da Câmara dos Deputados, a requerer informações ao Tribunal de Contas da União sobre o resultado de auditorias realizadas nos últimos cinco anos acerca do Fundo Constitucional do Distrito Federal (FCDF) , instituído pela Lei 10.633/2002;
ACORDAM os Ministros do Tribunal de Contas da União, reunidos em Sessão do Plenário, diante das razões expostas pelo Relator, em: 
9.1. conhecer da presente Solicitação do Congresso Nacional, por estarem preenchidos os requisitos de admissibilidade previstos nos artigos 232, inciso I, do Regimento Interno do TCU c/c os artigos 3º, inciso II, e 4º, inciso I, alínea “a”, da Resolução TCU 215/2008;
9.2. encaminhar ao Presidente da Câmara dos Deputados cópia da instrução da peça 10, acompanhada da peça 9, e da cópia integral dos seguintes processos: TCs Processo 011.359/2006-1, Processo 027.750/2006-9, Processo 023.014/2010-5, Processo 028.194/2011-0, Processo 043.927/2012-2, Processo 022.659/2013-7, Processo 025.068/2013-0, Processo 022.651/2014-4, Processo 011.704/2015-2, Processo 013.603/2016-7, Processo 029.873/2016-9, Processo 029.874/2016-5, Processo 025.417/2017-7, Processo 005.866/2010-3, Processo 014.294/2012-5, Processo 003.880/2015-0, Processo 024.394/2016-5 e Processo 019.364/2017-2;
9.3. informar ao Presidente da Câmara dos Deputados que este Tribunal encaminhará cópia integral dos processos TCs Processo 029.531/2016-0, Processo 002.493/2018-7, Processo 012.852/2018-0, Processo 034.339/2018-3, Processo 021.435/2016-2, Processo 030.019/2015-0, Processo 000.724/2018-1 e Processo 027.765/2019-9, tão logo forem julgados;
9.4. com o objetivo de dar cumprimento ao parágrafo único do art. 13 da Resolução TCU 215/2018, juntar cópia do acórdão que será emitido neste processo aos autos do TCs Processo 029.531/2016-0, Processo 002.493/2018-7, Processo 012.852/2018-0, Processo 034.339/2018-3, Processo 021.435/2016-2, Processo 030.019/2015-0, Processo 000.724/2018-1 e Processo 027.765/2019-9;
9.5. nos termos do art. 14, inciso III e parágrafo único, da Resolução TCU 215/2008, estender os atributos definidos no art. 5º dessa Resolução aos processos referidos no subitem 9.3 deste acórdão;
9.6. considerar parcialmente atendida a solicitação, nos termos do art. 18 da Resolução TCU 215/2018
9.7. dar ciência desta deliberação à Deputada Paula Belmonte;

Solicitação do Congresso Nacional em que se requer informações sobre resultado de auditorias acerca do Fundo Constitucional do Distrito Federal (FCDF).

Fundo Constitucional do Distrito Federal.

3. Interessados/Responsáveis: não há.

13.1. Ministros presentes: José Mucio Monteiro (Presidente), Walton Alencar Rodrigues, Augusto Nardes, Raimundo Carreiro, Ana Arraes e Bruno Dantas (Relator).
13.2. Ministro-Substituto convocado: Marcos Bemquerer Costa.
13.3. Ministro-Substituto presente: André Luís de Carvalho.

BRUNO DANTAS

Por registrar as principais ocorrências no andamento do processo até o momento, resumindo os fundamentos das peças acostadas aos autos, adoto como relatório, com os ajustes necessários, a instrução da secretaria responsável pela análise da demanda (peça 10) , que contou com a anuência do corpo diretivo da unidade (peças 11-12) :
“INTRODUÇÃO
Trata-se do Ofício 1142/2019/SGM/P, de 7/10/2019 (peça 1, p. 1) , por meio do qual o Exmo. Sr. Deputado Rodrigo Maia, Presidente da Câmara dos Deputados, encaminha a Solicitação de Informação ao TCU (SIT) 7, de 27/6/2019 (peça 1, p. 2-3) .
O documento encaminhado, de autoria da Deputada Paula Belmonte e aprovado pela Mesa Diretora da Câmara dos Deputados, requer informações sobre o resultado de auditorias realizadas por esta Corte de Contas ou de qualquer outro expediente visando à apuração de irregularidades nos últimos cinco anos acerca do Fundo Constitucional do Distrito Federal (FCDF) . São os seguintes os quesitos formulados pela parlamentar:
1) Recentemente foi realizado por parte dessa Corte de Contas algum procedimento de auditoria – ou qualquer outro expediente visando à apuração de irregularidades nos últimos cinco anos? Em caso positivo, enviar todos os relatórios de auditoria – ou quaisquer outros expedientes visando à apuração dos fatos apontados – produzidos pelo TCU, ou por outros órgãos de controle?
2) Quais foram os resultados observados?
3) Quais foram as providências decretadas?
4) Foram realizadas apurações de fatos apontados por outros órgãos de controle? Os respectivos resultados foram enviados ao TCU?
5) Quais as providências adotadas pelo TCU diante dos resultados eventualmente apresentados por outros órgãos de controle? (peça 1, p. 2) 
HISTÓRICO
O presente processo foi devidamente instruído, com pronunciamento da unidade em 18/11/2019. No entanto, posteriormente foi identificado um erro na diagramação da peça 6, com as páginas em formato paisagem. Para correção do erro, os autos retornam à SecexDefesa, para inclusão de nova instrução, sem alteração no conteúdo.
EXAME DE ADMISSIBILIDADE
Os arts. 4º, inciso I, da Resolução - TCU 215/2008 e 232, inciso II, do Regimento Interno do TCU conferem legitimidade ao Presidente da Câmara dos Deputados para solicitar informações ao Tribunal de Contas da União.
Assim, legítima a autoridade solicitante, cabe o conhecimento do expediente como Solicitação do Congresso Nacional.
	EXAME TÉCNICO
Com vistas a atender à solicitação, foi feita consulta por meio da aba ‘Pesquisa Integrada do TCU’, tendo sido encontrados 55 processos deliberados entre janeiro de 2014 e 4/11/2019 a partir da inserção do parâmetro de busca ‘FCDF’ no campo ‘nome do órgão ou da entidade’. 
A coletânea excluiu os processos administrativos e as solicitações de informações previstas na Resolução-TCU 259/2014, art. 59, incisos II a VII, visto que não são processos de controle externo. Também foram excluídos os processos que apenas citavam o FCDF, sem que a decisão contivesse deliberações para o fundo.
Para atender à demanda do Congresso Nacional, os processos julgados ou apreciados no mérito foram divididos em dois grupos: processos autuados por iniciativa do próprio Tribunal (treze processos) ; e processos autuados para apurar fatos apontados por outros órgãos de controle (cinco processos) .
	Tipo de processo
	TC

	Processos abertos por iniciativa do TCU
	Processo 011.359/2006-1
Processo 027.750/2006-9
Processo 023.014.2010-5
Processo 028.194/2011-0
Processo 043.927/2012-2
Processo 022.659/2013-7
Processo 025.068/2013-0
Processo 022.651/2014-4
Processo 011.704/2015-2
Processo 013.603/2016-7
Processo 029.873/2016-9
Processo 029.874/2016-5
Processo 025.417/2017-7

	Processos abertos para apurar fatos apontados por outros órgãos de controle
	Processo 005.866/2010-3
Processo 014.294/2012-5
Processo 003.880/2015-0
Processo 024.394/2016-5
Processo 019.364/2017-2

As informações solicitadas, relativas aos resultados observados e às providências decretadas e/ou adotadas pelo Tribunal, foram descritas de forma individualizada no item referente a cada processo. 
 No anexo I desta instrução (peça 9, p. 1-2) , constam sete processos de denúncias e representações não conhecidas ou improcedentes.
 Já no anexo II (peça 9, p. 3-4) , foram listados oito processos pendentes de deliberação de mérito, ou seja, sem resultados conclusivos.
I) Processos abertos por iniciativa do TCU já apreciados ou julgados
a) TC Processo 011.359/2006-1
	Esse processo tratou de representação formulada pela então 2ª Secex sobre a apropriação, pelo Distrito Federal, de valores recolhidos, junto aos servidores do Corpo de Bombeiros Militar do Distrito Federal (CBMDF) , da Polícia Civil do Distrito Federal (PCDF) e da Polícia Militar do Distrito Federal (PMDF) , a título de Imposto de Renda Pessoa Física Retido na Fonte (IRPF) .
O processo redundou, inicialmente, no Acórdão 1665/2008-TCU-Plenário, de relatoria do Ministro Aroldo Cedraz:
9.1. determinar à 2ª Secex que acompanhe o resultado das medidas adotadas pelo Ministério da Fazenda no que se refere ao Imposto de Renda Pessoa Física Retido na Fonte;
9.2. fixar o prazo de 30 (trinta) dias para a Semag se pronunciar sobre as medidas adotadas pela Secretaria de Recursos Humanos do Ministério do Planejamento, Orçamento e Gestão para cumprir as determinações do Acórdão 1573/2006-TCU-Plenário; e
O Ministério Público junto ao TCU (MPTCU) interpôs pedido de reexame do Acórdão 1665/2008-TCU-Plenário, considerado parcialmente procedente pelo Acórdão 684/2019-TCU-Plenário, da relatoria do Ministro Aroldo Cedraz, nos seguintes termos:
9.3. revogar a medida cautelar deferida, para que o então Ministério da Fazenda se abstivesse de reter ou cobrar o IRRF de policiais e bombeiros pagos com recursos do FCDF, por perda de objeto;
9.4. deixar de decidir o agravo interposto pela União contra a medida cautelar mencionada no item anterior, em razão de ter perdido seu objeto;
9.5. deixar assente que os valores referentes ao Imposto de Renda Retido na Fonte (IRRF) dos servidores mantidos com recursos do FCDF, nos termos do art. 21, inc. XIV, da CF/88, pertencem à União;
9.6. determinar ao Mistério da Economia que:
9.6.1. deixe de repassar imediatamente, ao Distrito Federal, o produto da arrecadação do Imposto de Renda Retido na Fonte (IRRF) incidente sobre as remunerações e proventos dos servidores do Corpo de Bombeiros Militar e das Polícias Civil e Militar do Distrito Federal, pagos com recursos do Fundo Constitucional do Distrito Federal;
9.6.2. passe a utilizar a classificação, individualmente, das retenções das folhas de pagamento, conforme sistemática prescrita no manual do Siafi, de forma que fiquem evidenciadas suas respectivas espécies;
9.6.3. informe ao TCU as providências adotadas, em cumprimento às determinações contidas nos itens 9.6.1 e 9.6.2, em até 30 dias, contados da ciência da decisão que vier a ser proferida;
9.7. determinar ao Ministério da Economia e ao Governo do Distrito Federal que:
9.7.1. avaliem a conveniência e oportunidade de submeter à Câmara de Conciliação e Arbitragem da Administração Federal da Advocacia-Geral da União, negociação para o ressarcimento aos cofres do Tesouro Nacional, dos valores repassados indevidamente, ao Distrito Federal, a título de Imposto de Renda Retido na Fonte (IRRF) incidente sobre as remunerações e proventos dos servidores do Corpo de Bombeiros Militar e das Polícias Civil e Militar do Distrito Federal, pagos com recursos do Fundo Constitucional do Distrito Federal, desde janeiro de 2003, nos termos do art. 1º da Lei 9.307/1996, com a redação da Lei 13.129/2015, c/c o art. 18, inciso III, Anexo I, do Decreto 7.392/2010, e c/c o art. 37 da Lei 13.140/2015;
Inconformado com a decisão, o Distrito Federal impetrou a Ação Cível Originária 3.258 no Supremo Tribunal Federal e obteve liminar que  determinou à União que se abstivesse de proceder à retenção dos valores alusivos ao produto da arrecadação do imposto, retido na fonte, incidente sobre os rendimentos pagos aos membros da PCDF, da PMDF e do CBMDF, bem assim de praticar eventual ato constritivo voltado ao bloqueio de quaisquer verbas concernentes aos valores discutidos (peça 98 do TC Processo 011.359/2006-1) .
Os autos estão abertos, aguardando o deslinde da referida ação judicial.
b) TC Processo 027.750/2006-9
	Trata-se, originariamente, de processo de monitoramento das determinações do Tribunal relativas ao FCDF constantes do Acórdão 1573/2006-TCU-Plenário, proferido nos autos do TC Processo 017.522/2005-1, processo que serviu ao exame dos relatórios de gestão fiscal dos poderes e órgãos federais do terceiro quadrimestre de 2005, em consonância com o previsto na Lei Complementar 101, de 4/5/2000.
Os itens monitorados do Acórdão 1573/2006-TCU-Plenário	 em relação ao FCDF foram: 
9.4. determinar:  
9.4.1. à Secretaria de Recursos Humanos do Ministério do Planejamento, Orçamento e Gestão (SRH) : 
 (...) 9.4.1.2. a realização, no prazo de 60 (sessenta) dias, de estudos técnico-jurídicos, em conjunto com as Secretarias de Orçamento Federal do referido Ministério (SOF) , de Políticas de Previdência Social do Ministério da Previdência Social (SPPS) , do Tesouro Nacional (STN) , a Subsecretaria de Planejamento, Orçamento e Administração do Ministério da Fazenda (SPOA) , a Procuradoria-Geral da Fazenda Nacional (PGFN) e a Advocacia-Geral da União (AGU) , com a finalidade de promover o alinhamento do processo de administração do Fundo Constitucional do Distrito Federal (FCDF) , previsto no inciso XIV do art. 21 da Constituição e instituído pela Lei n. 10.633/2002, ao princípio fundamental da responsabilidade na gestão fiscal (§ 1º do art. 1º da LRF) , estabelecendo procedimentos claros acerca do recolhimento e registro contábil das contribuições patronal e dos servidores das áreas de segurança pública, educação e saúde custeados com recursos federais aplicados por meio do respectivo Fundo, observada a necessidade de segregação no controle dessas contribuições de forma a não comprometer a apuração do limite da despesa total com pessoal do FCDF, previsto na alínea c, inciso I do art. 20 da LRF;
 (...) 
9.4.2. à Secretaria de Políticas de Previdência Social do Ministério da Previdência Social (SPPS) , que adote as medidas previstas no art. 9º da Lei n. 9.717/1998, no sentido de verificar o fiel cumprimento da legislação e as responsabilidades quanto aos procedimentos adotados pelo Distrito Federal no que tange à instituição, ao recolhimento e à contabilização das contribuições patronal e dos servidores do Distrito Federal, visto que, segundo as declarações do Secretário de Fazenda do respectivo ente, não há recolhimento da contribuição patronal, o que contraria o art. 40 da Constituição Federal;
	Esse monitoramento foi apreciado por meio do Acórdão 1316/2009-TCU-Plenário, da relatoria do Ministro Valmir Campelo, nos seguintes termos: 
9.1. rejeitar a preliminar suscitada pelo Revisor, Ministro Benjamin Zymler, no sentido deste Tribunal promover a oitiva do Distrito Federal e da União acerca da titularidade dos valores descontados da remuneração dos policiais civis, policiais e militares e dos bombeiros militares do Distrito Federal a título de contribuição previdenciária, e da contribuição previdenciária devida pelo patrocinador do regime de previdência responsável pelo pagamento de benefícios instituídos em favor dos policiais civis do Distrito Federal, conforme consta do seu voto revisor; 
9.2. determinar ao Ministério da Fazenda, como órgão gestor do Fundo Constitucional do Distrito Federal (FCDF) , que se abstenha de recolher a contribuição previdenciária dos servidores da Polícia Civil, da Polícia Militar e do Corpo de Bombeiros Militar do Distrito Federal, mantidos pela União, nos termos no inciso XIV do art. 21 da Constituição Federal, e a respectiva cota patronal; 
9.2. dar ciência deste acórdão, bem como do relatório e voto que o fundamentam, ao Ministro de Estado da Fazenda, ao Advogado-Geral da União, ao Controlador-Geral da União e ao Governador do Distrito Federal; 
9.3. arquivar o presente processo. 
 Com vistas a corrigir obscuridades e contradições no julgado, o então Ministro de Estado da Fazenda, Guido Mantega, que também era gestor do FCDF, opôs embargos de declaração. O Tribunal, por meio do Acórdão 1602/2009-TCU-Plenário, rejeitou os embargos, mantendo inalterado o acórdão embargado. 
 O Ministro da Fazenda e o Advogado-Geral da União interpuseram pedidos de reexame contra o Acórdão 1316/2009-TCU-Plenário, providos parcialmente por meio do Acórdão 1633/2016-TCU-Plenário, da relatoria do Ministro Walton Alencar Rodrigues, nos seguintes termos: 
9.1. conhecer dos pedidos de reexame e dar-lhes provimento parcial; 
9.2. tornar insubsistente o Acórdão 1316/2009-TCU-Plenário; 
9.3. determinar ao Ministério da Fazenda e às unidades gestoras do FCDF que, até o final do presente exercício, passem a reter e a recolher aos cofres do Fundo Constitucional do Distrito Federal a contribuição previdenciária dos servidores e militares, mencionados no inciso XIV do art. 21 da Constituição Federal, para a específica finalidade do custeio das aposentadorias dos policiais civis, policiais militares e corpo de bombeiros militar do Distrito Federal e das pensões por eles instituídas; 
9.4. constituir processo apartado para analisar a viabilidade do ressarcimento ao FCDF, pelo Governo do Distrito Federal, dos valores das contribuições previdenciárias dos servidores e militares mencionados no inciso XIV do art. 21 da Constituição Federal, indevidamente repassados ao GDF, a partir de janeiro de 2003, diligenciando, para tanto, ao Ministério da Fazenda, ao Ministério do Planejamento, Orçamento e Gestão e à Procuradoria-Geral do Distrito Federal para que apresentem proposta e/ou estudos informando valores históricos, fundamentação dos acréscimos legais e valores corrigidos; 
9.5. promover a correção de erro material contido no Acórdão 1316/2009-TCU-Plenário, remunerando-se o terceiro e o quarto dispositivos da mencionada deliberação de 9.2. e 9.3. para 9.3. e 9.4., respectivamente; 
9.6. dar ciência aos interessados.
 Com o objetivo de sanear omissão no julgado, o Distrito Federal opôs embargos de declaração, sob a alegação de que o Acórdão 1633/2016-TCU-Plenário teria sido omisso ao não dispor expressamente que a contribuição previdenciária retida dos servidores da segurança pública, custeada com recursos do FCDF, não seria deduzida do montante anual, de R$ 2,9 bilhões, corrigidos pela variação da receita corrente líquida da União, estabelecido pela Lei 10.633/2002, que instituiu o fundo.
 O Relator esclareceu que os valores são retirados da remuneração dos servidores integrantes do sistema de segurança do Distrito Federal por determinação do art. 4º da Lei 10.887/2004, com redação dada pela Lei 12.618/2012. Logo, sob sua ótica, não constituem fonte de receita e não se confundem com o montante a que se refere o artigo 2º da Lei 10.633/2002. 
 Com isso, propôs o acolhimento dos embargos de declaração, sendo seguido pelo colegiado, o qual, por intermédio do Acórdão 2189/2016-TCU-Plenário, relator Walton Alencar Rodrigues, manifestou-se no seguinte sentido:  
9.1. conhecer dos embargos de declaração e dar-lhes provimento; 
9.2. acrescentar ao Acórdão 1633/2016-TCU-Plenário o seguinte dispositivo: 
‘9.3.1. informar ao Ministério da Fazenda e às unidades gestoras do FCDF que a contribuição previdenciária, retida dos servidores da segurança pública, custeados com recursos do Fundo Constitucional do Distrito Federal, não será deduzida do montante anual estabelecido pela Lei 10.633/2002, porquanto os valores retidos da remuneração dos servidores integrantes do sistema de segurança do Distrito Federal, em cumprimento ao disposto no art. 4º da Lei 10.887/2004, com a redação dada pela Lei 12.618/2012, não se confundem com os valores a que se refere o art. 2º da Lei 10.633/2002;’ 
9.3. determinar à Secretaria de Macroavaliação Governamental certificar, mediante monitoramento, a correta execução do disposto no item 9.3 do Acórdão 1633/2016-TCU-Plenário;
 A União, por meio da Advocacia-Geral da União, alegando que a nova deliberação implicava aumento de despesa para o orçamento do ente, ingressou com novo pedido de reexame, requerendo o afastamento do item 9.2 do Acórdão 2189/2016-TCU-Plenário, de forma que a contribuição previdenciária, retida dos servidores da segurança pública, custeados com recursos do FCDF, constituísse fonte de recursos para compor o montante anual estabelecido pela Lei 10.633/2002. 
 A esse respeito, mediante Acórdão 1224/2017-TCU-Plenário, da relatoria do Ministro Aroldo Cedraz, o Tribunal decidiu:
9.1. não conhecer do pedido de Reexame interposto pela União;  
9.2. fixar o prazo de 60 (sessenta) dias para que a União restitua aos cofres do Fundo Constitucional do Distrito Federal os valores retidos em decorrência do efeito suspensivo conferido ao pedido de reexame referido no item 9.1 deste Acórdão; 
9.3. determinar à Secretaria de Macroavaliação Governamental que certifique, mediante o monitoramento a ser realizado em cumprimento ao item 9.3 do Acórdão 2189/2016-TCU-Plenário, a correta execução da restituição de que trata o item 9.2 deste Acórdão; 
9.4 dar ciência à União e ao Distrito Federal sobre a impossibilidade de que seja conferido efeito suspensivo a novos recursos interpostos nestes autos; 
 A União opôs novos embargos de declaração em face do Acórdão 1224/2017-TCU-Plenário, alegando existirem omissão, obscuridade e contradição no acórdão recorrido, pois: não tratou dos créditos devidos pelo Distrito Federal à União, decorrentes das apropriações indevidas de contribuições previdenciárias e do imposto de renda retido na fonte, os quais poderiam ser usados para compensar os valores a serem aportados; determinou aporte de recursos sem previsão orçamentária e sem observância aos princípios de direito financeiro; e silenciou sobre a inexistência de dispositivo constitucional que exclua os valores a serem recolhidos da retenção pertinente à Desvinculação das Receitas da União.
 No que se refere à alegada omissão quanto aos valores devidos pelo Distrito Federal à União, o Ministro Relator Aroldo Cedraz mencionou que a quantificação do montante de recursos federais apropriados indevidamente por aquele ente federado, afetos às contribuições previdenciárias de policiais civis, policiais militares e bombeiros militares, bem como o exame quanto à viabilidade de seu ressarcimento, era objeto do TC Processo 021.435/2016-2, de relatoria do Ministro Walton Alencar Rodrigues, autuado em atendimento ao item 9.4 do Acórdão 1633/2016-TCU-Plenário, pendente de deliberação de mérito à época.
 Já o exame quanto a regularidade ou não de retenção pelo Distrito Federal do imposto de renda retido na fonte de policiais civis, policiais militares e bombeiros militares era objeto do TC Processo 011.359/2006-1, de relatoria do Ministro Aroldo Cedraz, igualmente pendente de exame de mérito à época. Não havia, portanto, segundo o relator, omissão a ser corrigida, mormente por se tratar de assuntos então ainda não deliberados por esta Corte e analisados em processos distintos.
 O relator ressaltou, em complemento, que a determinação constante do item 9.2 da deliberação embargada visava tão somente devolver aos cofres do FCDF recursos que a União indevidamente deixou de repassar em decorrência de interpretação equivocada quanto à extensão do efeito suspensivo inicialmente conferido ao pedido de reexame interposto, mesmo porque os Acórdão 1633/2016-TCU-Plenário e 2189/2016-TCU-Plenário não autorizaram tal retenção.
 Salientou que a jurisprudência desta Corte era pacífica no sentido de que a interposição de recurso com efeito suspensivo não autorizava o recorrente a praticar ato ou adotar providência que, direta ou indiretamente, contrarie item da decisão recorrida antes do pronunciamento definitivo do TCU sobre a matéria, sob pena de sofrer as sanções previstas em lei, a exemplo dos Acórdão 1213/2015-TCU-Plenário e 1159/2014-TCU-Plenário, ambos da relatoria do Ministro Raimundo Carreiro, e 473/2015-TCU-Plenário, da relatoria do Ministro Walton Alencar Rodrigues.
 Desse modo, o relator entendeu descabida a alegação de que a decisão embargada seria omissa quanto à ausência de previsão orçamentária ou ao impacto da Desvinculação de Receitas da União, mormente porque não impôs a criação de nova despesa, mas sim a recomposição ao FCDF de valores que já lhe eram devidos por expressa determinação legal. 
Com fulcro nesses argumentos, por meio do Acórdão 1890/2017-TCU-Plenário, o Tribunal conheceu dos embargos, sem conferir-lhes efeitos suspensivos, para no mérito, rejeitá-los, determinando, ainda:
9.2. determinar à Secretaria de Marcroavaliação Governamental que, no prazo de trinta dias, no âmbito do monitoramento de que tratam os itens 9.3 do Acórdão 2189/2016-TCU-Plenário e 9.3 do Acórdão 1224/2017-TCU-Plenário, examine a pertinência das justificativas da União para o pedido de extensão do prazo e a eventual responsabilidade pessoal pelas retenções indevidas e pela mora no ressarcimento de que trata o item 9.2 do Acórdão 1224/2017-TCU-Plenário; e 
Após o envio de comunicações informando sobre o Acórdão 1890/2017-TCU-Plenário, o processo foi encerrado. 
c) TC Processo 023.014.2010-5
 Trata-se de representação autuada pela Secretaria de Fiscalização de Pessoal (Sefip) , unidade técnica deste Tribunal de Contas, em face da orientação contida no subitem 1.5.1.2 do Acórdão 4007/2010-TCU-Primeira Câmara, de relatoria do Ministro Valmir Campelo, a fim de que fosse avaliada a legalidade, a oportunidade e a razoabilidade de o TCU apreciar, para fins de registro, a legalidade das admissões e concessões de aposentadorias, reformas e pensões relacionadas aos servidores da PMDF, da PCDF, do CBMDF e das Secretarias de Estado de Saúde  (SESDF) e de Educação do Distrito Federal (SEEDF) , remunerados com recursos oriundos do FCDF.
 O relator desse processo, Ministro Bruno Dantas, destacou, em seu voto, que a determinação de autuação de representação decorreu de discussão travada no âmbito do TC Processo 027.750/2006-9, momento em que foi debatida a titularidade das contribuições previdenciárias dos servidores da PMDF, da PCDF e do CBMDF. Por ocasião do Acórdão 1633/2016-TCU-Plenário, restou decidido que a referida contribuição previdenciária deve ser recolhida aos cofres do FCDF para a específica finalidade do custeio das aposentadorias desses servidores, bem assim das pensões por eles instituídas.
 Seguindo a intelecção da Sefip, o Ministro relator salientou que as discussões acerca da sobredita titularidade não interferem na competência para o exame da legalidade das concessões oriundas de servidores remunerados pelo FCDF. Isso porque os órgãos envolvidos encontram-se diretamente inseridos na estrutura administrativa do Distrito Federal. Significa, portanto, que a vida funcional dos servidores em comento, desde a preparação do certame para sua admissão até o processamento de seu desligamento, é gerenciada pelo ente distrital, de modo que não seria juridicamente adequado submeter ao exame do TCU, órgão da União, o exame da legalidade desses atos administrativos. Assim, tendo em vista o disposto no art. 75 da Constituição Federal, concluiu que essa competência é do Tribunal de Contas do Distrito Federal.
 O Ministro Bruno Dantas ressaltou, ainda, a natureza complexa dos atos de admissão, aposentadoria, reforma e pensão, que somente se aperfeiçoam após exame pelo Tribunal de Contas competente. Nesse sentido, entendeu não ser juridicamente apropriado que atos administrativos iniciados na esfera distrital fossem posteriormente aperfeiçoados na esfera federal de controle externo.
 Por fim, salientou que, muito embora não seja competência do TCU examinar, para fins de registro, as concessões discutidas, cumpre ao TCU fiscalizar os gastos decorrentes do FCDF, com base no disposto no art. 71, inciso VI, da Constituição Federal.
Com fundamento nos argumentos expostos nesse voto, em sessão de 1º/8/2018, o Plenário decidiu, mediante Acórdão 1776/2018-TCU:
9.1. conhecer da presente representação para firmar entendimento no sentido de que não compete ao Tribunal de Contas da União apreciar, para fins de registro, a legalidade das admissões e concessões de aposentadorias, reformas e pensões relacionadas ao pessoal da Polícia Militar, da Polícia Civil, do Corpo de Bombeiros Militar e das Secretarias de Estado de Saúde e de Educação do Distrito Federal, remunerados com recursos oriundos do Fundo Constitucional do Distrito Federal, sem prejuízo do exercício da competência, por parte desta Corte de Contas, de fiscalizar os gastos decorrentes daquele Fundo Constitucional, com fundamento no art. 71, inciso VI, da Constituição Federal;
Após a ciência do TCDF e do gestor do FCDF, o processo foi encerrado em outubro de 2018. 
d) TC Processo 028.194/2011-0
 Trata-se de processo de prestação de contas anual, exercício de 2010, do FCDF, que consolida informações sobre a gestão dos recursos destinados à assistência financeira para realização de serviços públicos de educação e saúde do Distrito Federal e agrega a gestão do PCDF, da PMDF, do Fundo de Saúde da PMDF, do CBMDF e do Fundo de Saúde do CBMDF.
 O processo, de relatoria do Ministro-Substituto André Luís de Carvalho, foi julgado mediante Acórdão 99/2014-TCU-Primeira Câmara. Em relação ao FCDF, a deliberação foi no seguinte sentido:
 (...) 1.9.1. dar ciência ao Corpo de Bombeiros Militar do Distrito Federal e ao Gestor do Fundo Constitucional do Distrito Federal sobre as seguintes impropriedades:
1.9.1.1. ausência de controle informatizado ou manual que registre a entrega tempestiva das declarações de bens e rendas, ocorrência identificada no Corpo de Bombeiros Militar do Distrito Federal (CBMDF) , o que afronta o disposto no art. 1º da Lei 8.730/1993; 
1.9.1.2 não atendimento de recomendações emitidas pela Controladoria-Geral da União, ocorrência identificada no Corpo de Bombeiros Militar do Distrito Federal;
1.9.1.3. ausência de tabelas de preços do fabricante na contratação de empresa especializada para a prestação de serviços de manutenção preventiva e corretiva de veículos, ocorrência identificada nos processos 053.000.700/2007, 053.01.390/2007 e 053.000.315/2008 do Corpo de Bombeiros, o que afronta o disposto no art. 8º do Decreto 3.555/2000 e no art. 3° da Lei 10.520/2002;  
1.9.2. dar ciência à Polícia Militar do Distrito Federal e ao Gestor do Fundo Constitucional do Distrito Federal sobre a seguinte impropriedade: 
1.9.2.1. ausência de controle informatizado ou manual que registre a entrega tempestiva das declarações de bens e rendas, ocorrência identificada na Polícia Militar do Distrito Federal, o que afronta o disposto no art. 1º da Lei 8.730/1993; 
Após a ciência dos responsáveis, o processo foi encerrado em março de 2014. 
e) TC Processo 043.927/2012-2
 Nesse processo, tratou-se de prestação de contas do FCDF, referente ao exercício de 2011.
O Acórdão 1047/2014-TCU-Primeira Câmara, da relatoria do Ministro Valmir Campelo, julgou as contas dos responsáveis como regulares com ressalva, dando-lhes quitação, sem prejuízo das seguintes determinações e ciências:
Acórdão 1047/2014-TCU-Primeira Câmara
1.7. determinar ao Gestor do Fundo Constitucional do Distrito Federal que informe, no próximo Relatório de Gestão, as medidas adotadas e os resultados alcançados para resolver a situação dos servidores cedidos a outros órgãos e entidades públicos, inclusive ao Governo do Distrito Federal, sem o ressarcimento da remuneração respectiva aos cofres do Fundo Constitucional do Distrito Federal, tais como a inscrição dos cessionários no Cadastro Informativo de Crédito não Quitados do Setor Público Federal (Cadin) e a suspensão do pagamento da remuneração dos servidores policiais civis cedidos, e já notificados, sem que haja o reembolso mensal da remuneração pelo órgão cessionário; 
1.8. determinar à Polícia Militar do Distrito Federal que faça constar do próximo Relatório de Gestão os resultados obtidos nos inquéritos policiais e nos processos administrativos mencionados no Relatório de Gestão base 2011, relativos ao extravio de armas e de outros bens de propriedade da corporação; 
1.9.determinar ao Corpo de Bombeiro Militar do Distrito Federal (CBMDF) e à Polícia Militar do Distrito Federal (PMDF) que informem, no próximo Relatório de Gestão, se há servidores cedidos sem o ressarcimento, por parte do cessionário, da remuneração correspondente aos cofres do Fundo Constitucional do Distrito Federal, bem como as medidas adotadas e os resultados alcançados para solucionar a questão, se for o caso; 
1.10. dar ciência à Polícia Civil do Distrito Federal (PCDF) sobre a seguinte impropriedade: 
1.10.1. ausência de apresentação de cópia das Declarações de Ajuste Anual do Imposto de Renda Pessoa Física e das respectivas retificações apresentadas à Secretaria da Receita Federal ou, alternativamente, de autorização de acesso eletrônico a esses dados por parte de servidores, o que afronta o disposto no art. 1º da Lei 8.730/1993; 
1.11. dar ciência à Polícia Civil do Distrito Federal (PCDF) , ao Corpo de Bombeiro Militar do Distrito Federal (CBMDF) e à Polícia Militar Distrito Federal (PMDF) sobre a seguinte impropriedade: 
1.11.1.rol de responsáveis apresentado em desconformidade com o art. 10 da IN TCU 63/2010, que estabelece que serão considerados responsáveis pela gestão os titulares e seus substitutos que desempenharem, durante o período a que se referirem as contas, as naturezas de responsabilidade de dirigente máximo, membro de diretoria ou ocupante de cargo de direção no nível de hierarquia imediatamente inferior e sucessivo ao do dirigente máximo e membro de colegiado responsável por ato de gestão que possa causar impacto na economicidade, eficiência e eficácia da gestão da unidade;
Para dar cumprimento ao item 1.7 do Acórdão 1047/2014-TCU-Primeira Câmara, a Diretoria de Pessoal da Polícia Militar do Distrito Federal (PMDF/DP) solicitou manifestação da hoje extinta Secretaria Extraordinária de Segurança para Grandes Eventos do Ministério da Justiça (Sesge/MJ) sobre a regularidade da permanência de policiais militares cedidos àquela Secretaria sem a assunção, pelo órgão federal, do respectivo ônus remuneratório. 
A fim de responder a dúvida suscitada pela PMDF, a Sesge inquiriu o TCU a respeito da necessidade de realizar ressarcimento ao FCDF (peça 26) em relação aos profissionais da área de segurança cedidos àquele órgão.
Segundo pareceres técnicos emitidos nos autos respectivos, aplicava-se ao caso o §3º do art. 2º da Lei 13.020/2014, que criou no âmbito da Sesge, em caráter temporário, as Funções Comissionadas de Grandes Eventos. Esse dispositivo legal definiu que a remuneração do cargo efetivo do servidor público ou do soldo do militar designado para exercer a referida função recairia sobre o órgão ou entidade cedente (no caso, a PMDF) , competindo ao MJ (cessionário) somente o pagamento da respectiva função (art. 2º, §3º) .
Uma vez que havia autorização legislativa amparando a situação peculiar da Sesge/MJ, e sendo os policiais militares do Distrito Federal custeados pela União por meio do FCDF, o Tribunal, por meio do Acórdão 4586/2015-TCU-Primeira Câmara, da relatoria do Ministro Bruno Dantas, informou à Sesge/MJ sobre a inaplicabilidade do Acórdão 1047/2014-TCU-Primeira Câmara àquela Secretaria, em face do disposto na Lei 13.020/2014, art. 2º, §3º, bem como no Decreto 4.050/2001, art. 6º, parágrafo único.
Posteriormente, a Polícia Militar do DF suscitou novos questionamentos acerca da aplicabilidade e da extensão dos efeitos do Acórdão 1047/2014-TCU-Primeira Câmara. 
Após análise do caso, a SecexDefesa concluiu que o gestor do FCDF, a PCDF, a PMDF e o CBMDF deveriam adotar medidas visando ao ressarcimento, aos cofres do fundo, da remuneração paga a servidores das citadas corporações que não estivessem lotados e em exercício na estrutura orgânica (organograma) dos três mencionados órgãos distritais, com a única exceção daqueles cedidos à Sesge/MJ, conforme decidiu o mencionado Acórdão 4586/2015-TCU-Primeira Câmara. Caso não lograssem êxito, as medidas determinadas no Acórdão 1047/2014-TCU-Primeira Câmara deveriam ser imediatamente implementadas (inscrição dos cessionários no Cadastro Informativo de Créditos não Quitados do Setor Público Federal (Cadin) e suspensão do pagamento da remuneração dos servidores cedidos, e já notificados, sem que houvesse o reembolso mensal da remuneração pelo órgão cessionário) .
No entanto, o relator do processo, Ministro Bruno Dantas, entendeu que, passados mais de três anos da edição do Acórdão 1047/2014-TCU-Primeira Câmara sem solução do problema, caberia ao TCU impor medida diversa, propondo determinação à PMDF, à PCDF e ao CBMDF para que providenciassem o imediato retorno dos servidores cedidos. Com base nesse entendimento, foi prolatado o Acórdão 1774/2017-TCU-Plenário, nos seguintes termos:
9.1. com fundamento no art. 71, inciso IX, da Constituição Federal, c/c o art. 45 da Lei 8.443/1992, determinar à Polícia Militar do Distrito Federal, à Polícia Civil do Distrito Federal e ao Corpo de Bombeiros Militar do Distrito Federal que, no que se refere aos servidores de seus quadros funcionais que estejam cedidos a quaisquer órgãos e entidades dos Poderes da União, dos Estados ou do Distrito Federal e dos Municípios, bem como aos demais órgãos ou entidades não pertencentes às estruturas dos respectivos Poderes:
9.1.1. no prazo de quinze dias, providenciem o retorno dos servidores que estejam desempenhando funções que não guardem estrita pertinência com as atividades de segurança pública do Distrito Federal;
9.1.2. no prazo de trinta dias, providenciem o retorno dos servidores que estejam desempenhando funções que guardem estrita pertinência com as atividades de segurança pública do Distrito Federal;
9.2. informar à Polícia Civil do Distrito Federal que a determinação supra também abrange os agentes policiais de custódia lotados e/ou em exercício em órgãos não integrantes da estrutura orgânica da corporação;
9.3. facultar ao Distrito Federal, no prazo de trinta dias, demonstrar cabalmente a este Tribunal quais são as funções que, indubitável e excepcionalmente, não podem ser desempenhadas sem a cessão dos servidores em questão;
9.4. informar ao Distrito Federal que o retorno do servidor, nos termos do item anterior, não implica cessação das atividades policiais exercidas, na hipótese de elas serem consideradas necessárias pelo governo daquele ente distrital e puderem ser executadas sem a cessão;
9.5. determinar a autuação de processo para apurar, no prazo de 180 dias, os valores a serem ressarcidos pelos cessionários ao FCDF, bem como as razões pelas quais tais ressarcimentos não foram realizados, promovendo-se, se for o caso, a devida responsabilização pela mora;
9.6. determinar à Secretaria de Controle Externo da Defesa Nacional e da Segurança Pública que autue processo de representação para avaliar o impacto do art. 21 do Regulamento para as Polícias Militares e Corpos de Bombeiros Militares (Decreto 88.777/1983) sobre os cofres do Fundo Constitucional do Distrito Federal;
Após ciência do julgado, o Distrito Federal opôs embargos de declaração contra o Acórdão 1774/2017-TCU-Plenário. Em sua peça, o recorrente solicitou o acolhimento dos aclaratórios para que se esclarecesse o exato alcance das determinações emanadas da decisão embargada, bem como que se autorizasse, em função dos esclarecimentos prestados, a cessão de policiais civis e militares e de bombeiros militares do DF para alguns órgãos da administração do ente distrital, sem a necessidade de ressarcimento ao FCDF. Além disso, requereu o exame das razões de justificativa e dos pedidos de manutenção de cessões de servidores formuladas pelos órgãos indicados na peça processual e de seus anexos, bem como por outros entes que por ventura se dirigissem diretamente ao Tribunal, esclarecendo-se ao embargante qual deveria ser o posicionamento adotado em relação a tais situações.
Os embargos foram decididos pelo Acórdão 881/2018-TCU-Plenário, da relatoria do Ministro Bruno Dantas, nos seguintes termos:
9.1. com fundamento nos arts. 32, inciso II, e 34 da Lei 8.443/1992, conhecer e acolher parcialmente os presentes embargos de declaração, integrando a decisão recorrida com os fundamentos apresentados no voto que acompanha este acórdão;
9.2. afastar a necessidade de ressarcimento imediato, aos cofres do FCDF, das remunerações já pagas e daquelas que permanecerem sendo pagas aos Agentes Policiais de Custódia enquanto o Distrito Federal estiver executando a sentença proferida nos autos da ação civil pública 2015.01.1.089140-8, sem prejuízo de que esses valores sejam levantados no âmbito do processo autuado por força do item 9.5 do Acórdão 1774/2017-TCU-Plenário, para fins de ressarcimento futuro;
Ainda na fase recursal, foram interpostos recursos de reconsideração contra o Acórdão 1774/2017-TCU-Plenário, integrado pelo Acórdão 881/2018-TCU-Plenário. 
Diante da superveniência da Lei 13.690/2018, que estabeleceu limites às cessões de servidores vinculados à PMDF, à PCDF e ao CBMDF, o Tribunal deu provimento parcial aos recursos, por meio do Acórdão 2749/2018-TCU-Plenário, da relatoria do Ministro Benjamin Zymler:
9.1. conhecer e dar provimento parcial aos presentes recursos de reconsideração, de modo a esclarecer que os efeitos dos itens 9.1 a 9.4 do Acórdão 1774/2017-TCU-Plenário encontram-se limitados à data de publicação da Lei 13.690/2018;
9.2. alertar o Governo do Distrito Federal para a necessidade de revisão da legitimidade das cessões de servidores de suas Forças de Segurança, haja vista as inovações introduzidas pela Lei 13.690/2018;
Contra essa decisão foram opostos embargos de declaração, que, no mérito, foram rejeitados pelo Acórdão 341/2019-TCU-Plenário, da relatoria do Ministro Benjamin Zymler. 
O processo encontra-se aberto, no aguardo de monitoramento. 
f) TC Processo 022.659/2013-7
 Trata-se de processo de contas anuais do FCDF, referente ao exercício 2012, de relatoria do Ministro Bruno Dantas.
 Em sessão do dia 2/12/2014, foi prolatado o Acórdão 7826/2014-TCU-Primeira Câmara, com as seguintes deliberações:
a) com fundamento nos arts. 1º, inciso I, 16, inciso II, 18 e 23, inciso II, da Lei 8.443/1992, c/c os arts. 1º, inciso I, 143, inciso I, alínea ‘a’, 208 e 214, inciso II, do Regimento Interno/TCU, em julgar regulares com ressalva, em face das falhas adiante apontadas, as contas dos responsáveis a seguir, dando-lhes quitação:  
a.1) Marcelo Piancastelli de Siqueira, CPF XXX.350.606-XX; Adonias dos Reis Santiago, CPF XXX.977.501-XX e Paulo Santos de Carvalho, CPF XXX.666.971-XX: não recuperação de recursos do FCDF, provenientes de débito do Governo do Distrito Federal, pelo pagamento indevido de servidores de carreiras do GDF e não reembolso por cessão de policiais civis;  
a.2) Onofre José de Moraes, CPF XXX.322.701-XX e Jorge Luiz Xavier, CPF XXX.308.906-XX: inoperância relativa ao retorno de servidores cedidos sem reembolso;
a.3) Paulo Roberto Witt Rosback, CPF 348.114.190 49; Sebastião Davi Gouveia, CPF XXX.851.021-XX e Suamy Santana da Silva, CPF XXX.501.287-XX: pagamento de serviços sem respaldo contratual; 
b) com fundamento nos arts. 1º, inciso I, 16, inciso I, 17 e 23, inciso I, da Lei 8.443/1992 c/c os arts. 1º, inciso I, 143, inciso I, alínea ‘a’, 207 e 214, inciso I, do Regimento Interno/TCU, em julgar regulares as contas dos responsáveis constantes do item 1.1, à exceção dos indicados na alínea anterior, dando-lhes quitação plena; e 
 (...) 
1.7. determinar à Secex/Fazenda que proceda ao cadastramento nos sistemas deste Tribunal de todos os responsáveis constantes do rol de responsáveis à peça 2, porquanto remanescem 25 (vinte e cinco) sem o respectivo registro, a fim de viabilizar futuras consultas ao bando de dados desta Corte.
Após a ciência ao gestor do FCDF, o processo foi encerrado em fevereiro de 2015. 
g) TC Processo 025.068/2013-0
 Esse processo, de relatoria do Ministro Augusto Nardes, tratou de fiscalização realizada pela Secretaria de Controle Externo de Aquisições Logísticas (Selog) , com o objetivo de sistematizar informações sobre o estágio da governança e da gestão das aquisições em amostra de organizações da Administração Pública Federal, a fim de identificar os pontos vulneráveis e induzir melhorias na área.
 O diagnóstico obtido por meio do levantamento permitiu a identificação de deficiências significativas na governança e gestão das aquisições da maioria das organizações avaliadas.
 Por meio do Acórdão 2622/2015-TCU-Plenário, sessão de 21/10/2015, o TCU deliberou diversas recomendações para que os Órgãos Governantes Superiores (OGS) adotassem medidas para acelerar o amadurecimento nas práticas de governança e gestão de aquisições nas organizações de suas respectivas esferas de atuação. 
 No que diz respeito ao FCDF, este Tribunal recomendou ao Fundo que avaliasse as orientações contidas no mencionado decisum, a seguir transcritas, e que adotasse as medidas necessárias à implementação na sua esfera de atuação (itens 9.9 e 9.9.4 da deliberação) :
9.1 recomendar ao Ministério do Planejamento, Orçamento e Gestão que expeça orientações no sentido de que, quando pertinente, a escolha dos ocupantes de funções-chave, funções de confiança ou cargos em comissão na área de aquisições seja fundamentada nos perfis de competências definidos no modelo e sempre pautada pelos princípios da transparência, da motivação, da eficiência e do interesse público;
9.2 recomendar à Secretaria de Logística e Tecnologia da Informação (SLTI/MP) que:
9.2.1. oriente as organizações sob sua esfera de atuação a:
9.2.1.1. realizar avaliação quantitativa e qualitativa do pessoal do setor de aquisições, de forma a delimitar as necessidades de recursos humanos para que esses setores realizem a gestão das atividades de aquisições da organização;
9.2.1.2. estabelecer diretrizes para as suas aquisições, incluindo as referentes a terceirização (execução de serviços de forma generalizada, com ou sem cessão de mão-de-obra) , compras, estoques, sustentabilidade e compras conjuntas;
9.2.1.3. avaliar se os normativos internos estabelecem:
9.2.1.3.1. definição da estrutura organizacional da área de aquisições, e as competências, atribuições e responsabilidades das áreas e dos cargos efetivos e comissionados, de forma a atender os objetivos a ela designados;
9.2.1.3.2. competências, atribuições e responsabilidades, com respeito às aquisições, dos dirigentes, nesses incluídos a responsabilidade pelo estabelecimento de políticas e procedimentos de controles internos necessários para mitigar os riscos nas aquisições;
9.2.1.3.3. política de delegação e reserva de competência para autorização de todos os tipos de contratações (atividades de custeio ou de investimento) , que deve ser elaborada após a avaliação das necessidades e riscos da organização e acompanhada do estabelecimento de controles internos para monitorar os atos delegados;
9.2.1.4. avaliar a necessidade de atribuir a um comitê, integrado por representantes de diferentes setores da organização (área finalística e área meio) , a responsabilidade por auxiliar a alta administração nas decisões relativas às aquisições, com o objetivo de buscar o melhor resultado para a organização como um todo;
9.2.1.5. estabelecer diretrizes para a gestão de riscos nas aquisições;
9.2.1.6. capacitar os gestores da área de aquisições em gestão de riscos;
9.2.1.7. realizar gestão de riscos nas aquisições;
9.2.1.8. publicar todos os documentos que integram os processos de aquisição (e.g., solicitação de aquisição, estudos técnicos preliminares, estimativas de preços, pareceres técnicos e jurídicos etc.) na internet, a menos dos considerados sigilosos nos termos da lei, em atenção aos arts. 3°, I a V, 5º, 7º, VI e 8º, §1º, IV e §2º, da Lei 12.527/2011;
9.2.1.9. determinar a publicação, na sua página na internet, da decisão quanto à regularidade das contas proferida pelo órgão de controle externo;
9.2.1.10. estabelecer diretrizes para garantir que, de ofício, sejam apurados os fatos com indício de irregularidade ou contrários à política de governança, promovendo a responsabilização em caso de comprovação;
9.2.1.11. determinar a publicação da agenda de compromissos públicos do principal gestor responsável pelas aquisições;
9.2.1.12. executar processo de planejamento das aquisições, contemplando, pelo menos:
9.2.1.12.1. elaboração, com participação de representantes dos diversos setores da organização, de um documento que materialize o plano de aquisições, contemplando, para cada contratação pretendida, informações como: descrição do objeto, quantidade estimada para a contratação, valor estimado, identificação do requisitante, justificativa da necessidade, período estimado para executar a aquisição (e.g., mês) , programa/ação suportado (a) pela aquisição, e objetivo (s) estratégico (s) apoiado (s) pela aquisição;
9.2.1.12.2. aprovação, pela mais alta autoridade da organização, do plano de aquisições;
9.2.1.12.3. divulgação do plano de aquisições na internet;
9.2.1.12.4. acompanhamento periódico da execução do plano, para correção de desvios;
9.2.2. elabore um modelo de processo de aquisições para a Administração Pública, para a contratação de bens e serviços, e a gestão dos contratos decorrentes, considerando as diretrizes constantes dos Acórdãos 786/2006, 1480/2008 e 1.915/2010, todos do Plenário do TCU, adaptando-os à aquisição de objetos de todos os tipos e não apenas aos objetos de tecnologia da informação, em especial:
9.2.2.1. modelagem básica dos processos de trabalho de aquisição, incluindo o planejamento da contratação, a seleção do fornecedor e a gestão dos contratos decorrentes;
9.2.2.2. definição de papeis e responsabilidades dos agentes envolvidos em cada fase;
9.2.2.3. elaboração de modelos de artefatos a serem produzidos;
9.2.2.4. utilização de estudo de modelos já existentes como subsídio para formulação de seu próprio modelo;
9.2.2.5. planejamento das contratações, iniciando-se pela oficialização das demandas, o que permitirá o planejamento de soluções completas, que atendam às necessidades expressas nas demandas;
9.2.2.6. definição de conceitos e referências à legislação e à jurisprudência;
9.2.2.7. mensuração da prestação de serviços por bens e serviços efetivamente entregues segundo especificações previamente estabelecidas, evitando-se a mera locação de mão-de-obra e o pagamento por hora-trabalhada ou por posto de serviço, utilizando-se de metodologia expressamente definida no edital;
9.2.2.8. inclusão dos controles internos em nível de atividade, podendo ainda avaliar a inclusão dos demais controles sugeridos no documento Riscos e Controles nas Aquisições – RCA, que pode ser acessado em http://www.tcu.gov.br/selog;
9.2.3. promova a implementação do modelo de processo de aquisições, elaborado nas organizações sob sua esfera de atuação mediante orientação normativa única, consolidando, se necessário, as orientações normativas em vigor;
9.2.4. implante e disponibilize comunidade de prática do tema governança e da gestão das aquisições para os seus jurisdicionados;
9.3. recomendar à Comissão de Ética Pública que, em atenção ao Decreto 6.029/2007, art. 4º, IV, oriente as organizações sob sua esfera de atuação sobre a importância da implantação do código de ética, em especial a necessidade de:
9.3.1. adotar código de ética formalmente, inclusive avaliando a necessidade de complementar o código de ética do servidor público federal ante as suas atividades específicas;
9.3.2. promover ações de disseminação, capacitação ou treinamento do código de ética; 
9.3.3. constituir comissão de ética ou outro mecanismo de controle e monitoramento do cumprimento do código de ética instituído;
9.4. recomendar à Câmara de Políticas de Gestão, Desempenho e Competitividade (CGDC) do Conselho de Governo que, com fulcro no art. 2º, II, do Decreto 7.478/2011:
9.4.1. oriente as organizações sob sua esfera de atuação sobre a necessidade de a respectiva alta administração estabelecer formalmente:
9.4.1.1. objetivos organizacionais para a gestão das aquisições, alinhados às estratégias de negócio;
9.4.1.2. pelo menos um indicador para cada objetivo definido na forma acima, preferencialmente em termos de benefícios para o negócio da organização;
9.4.1.3. metas para cada indicador definido na forma acima;
9.4.1.4. mecanismos que a alta administração adotará para acompanhar o desempenho da gestão das aquisições.
9.4.2. promova, mediante orientação normativa, a obrigatoriedade de que a alta administração de cada organização sob sua esfera de atuação estabeleça os itens acima.
9.5. recomendar à Controladoria-Geral da União (CGU/PR) que continue a orientar as organizações sob sua esfera de atuação para que:
9.5.1. observem as diferenças conceituais entre controle interno e auditoria interna, de forma a não atribuir atividades de cogestão à unidade de auditoria interna;
9.5.2. em decorrência da distinção conceitual acima, avaliem a necessidade de segregar as atribuições e competências das atuais secretarias de controle interno (ou equivalentes) , de forma que a mesma unidade organizacional não possua concomitantemente atribuições e competências relativas a atividades de controle interno e a atividades de auditoria interna;
9.5.3. caso exista um conselho superior que supervisione a autoridade máxima da organização, avaliem a possibilidade de que a unidade de auditoria interna fique subordinada a esse conselho, como preconizam as boas práticas sobre o tema, à semelhança das orientações contidas no IPPF 1000 e no item 2.34.5 do código de melhores práticas de governança corporativa do Instituto Brasileiro de Governança Corporativa;
9.5.4. promovam uma autoavaliação da unidade de auditoria interna, confrontando suas práticas com as boas práticas sobre o tema, como, por exemplo, aquelas contidas no IPPF, e utilizem o resultado para promover as melhorias consideradas adequadas em cada caso; 
9.5.5. avaliem a conveniência e oportunidade de propor revisão dos marcos normativos e manuais de procedimentos que tratam de controle interno e auditoria interna de forma a adequá-los às boas práticas sobre o tema, como o Coso II e o IPPF (International Professional Practices Framework) ;
9.6. recomendar à Secretaria de Orçamento Federal (SOF/MPOG) que, com base no art. 20, II, do Decreto 8.189/2014, inclua nas normas de elaboração do orçamento federal a obrigatoriedade de as organizações encaminharem, juntamente com as propostas orçamentárias, documento que materialize a gestão de riscos das aquisições relevantes, contendo identificação, análise, avaliação e tratamento dos riscos;
9.7. recomendar à Secretaria de Gestão Pública (Segep/MPOG) que, em atenção ao art. 5º, I e §1º, do Decreto 5.707/2006 estabeleça, após consulta à Secretaria de Logística e Tecnologia da Informação (SLTI/MPOG) , um modelo de competências para os atores da função aquisição, em especial daqueles que desempenham papeis ligados à governança e à gestão das aquisições.
9.8. recomendar ao Comitê Gestor da Política Nacional de Desenvolvimento de Pessoal que, em atenção ao art. 7º, II e IV, do Decreto 5.707/2006, estabeleça, após consulta à Secretaria de Logística e Tecnologia da Informação, um programa de capacitação em governança e em gestão das aquisições;
9.9. recomendar aos órgãos e entidades a seguir relacionados que avaliem as orientações contidas no presente acórdão e adotem as medidas necessárias à implementação na sua esfera de atuação:
 (...) 
9.9.4. Fundo Constitucional do Distrito Federal (FCDF) ;
 (...) 
 As providências adotadas pelo FCDF foram tratadas em processo específico, TC Processo 013.603/2016-7, tratado na alínea ‘j’.
h) TC Processo 022.651/2014-4
 Esse processo, de relatoria do Ministro Raimundo Carreiro, trata de prestação de contas do FCDF referente ao exercício de 2013.	 Nele, foi identificado que os recursos do fundo destinados anualmente para o pagamento de inativos da saúde e da educação representava cerca de 25% do repasse do FCDF, perfazendo um total acumulado de R$ 24,61 bilhões, entre 2003 e 2017.
 Em seu voto revisor, o Ministro Walton Alencar Rodrigues demonstrou a irregularidade do pagamento de inativos e de pensionistas das áreas de saúde e de educação, com recursos do FCDF, a partir das definições contidas no art. 4º da Lei Complementar 141/2012 e no art. 71 da Lei 9.394/1996 (Lei de Diretrizes e Bases da Educação) . Isso porque tais despesas não se enquadrariam nas definições de ações e serviços de saúde e de educação, inclusive para fins de comprovação de aplicação mínima constitucional de recursos nessas áreas.
 Dessa forma, em 14/8/2019, foi emitido o Acórdão 1895/2019-TCU-Plenário, da relatoria do Ministro Raimundo Carreiro, revisor Ministro Walton Alencar Rodrigues, que determinou: 
9.4. determinar ao Fundo Constitucional do Distrito Federal (FCDF) que: 
9.4.1. cautelarmente, no prazo máximo de 30 dias, se abstenha de pagar quaisquer novos benefícios previdenciários, concedidos a servidores da educação e saúde, por serem de responsabilidade exclusiva do tesouro do Distrito Federal; 
9.4.2. apresente a este Tribunal, no prazo de 180 dias, sob pena de multa aos gestores e irregularidade das contas do FCDF, plano de ação, destinado a sanear a situação irregular de pagamento, com recursos do Fundo, de atos de pensão e aposentadoria, instituídos em favor de servidores das áreas de saúde e educação do Distrito Federal por estar em desacordo com os artigos 21, inciso XIV, da CF/1988, e 1º da Lei 10.633/2002, contendo, no mínimo, as medidas a serem adotadas, os responsáveis pelas ações, o prazo previsto para implementação das medidas saneadoras e as justificativas para fixação desse prazo;
9.5. determinar à unidade técnica que, com base no art. 276, §3º, do Regimento Interno/TCU, promova a oitiva do Distrito Federal e do Fundo Constitucional do Distrito Federal para que, caso queiram, no prazo de 15 dias, se pronunciem sobre os requisitos da medida cautelar concedida no subitem 9.4.1 acima e demais questões que entenderem pertinentes relativas ao pagamento de inativos e pensionistas das áreas da saúde e da educação do Distrito Federal com recursos do FCDF; 
9.6. determinar ao Ministério da Economia leve em linha de consideração a presente deliberação para aferir os dados reais referentes ao FCDF e corrigi-los, no sentido de adequá-los ao regime de legalidade administrativa, devendo acompanhar a elaboração e a execução do plano de ação referido no subitem anterior, de forma tempestiva e conjunta com os órgãos distritais, para a correção da irregularidade;
Em 11/9/2019, o Acórdão 2150/2019-TCU-Plenário apreciou os embargos de declaração opostos pelo Distrito Federal em face do Acórdão 1895/2019-TCU-Plenário, que foram rejeitados no mérito. Os autos encontram-se abertos para análise de recurso de reconsideração, sob responsabilidade do Gabinete do Ministro Vital do Rêgo.
	i) TC Processo 011.704/2015-2
 Esse processo tratou de acompanhamento dos relatórios de gestão fiscal referente ao primeiro quadrimestre de 2015, publicados pelos titulares dos Poderes e órgãos da esfera federal, com objetivo de apurar o atendimento das determinações estabelecidas na Lei de Responsabilidade Fiscal (LRF) .
A Secretaria de Macroavaliação Governamental (Semag) identificou que, no exercício de 2015, foi alterada a forma de execução das despesas do FCDF das áreas de saúde e educação. Da modalidade de aplicação direta, passou-se a transferências no grupo de despesa ‘3’, Outras Despesas Correntes. As despesas de pessoal e encargos sociais dessas áreas, que compõem as despesas de pessoal do fundo, assim classificadas não permitiam apurar completamente as despesas do fundo no Siafi. Aos valores apurados, foram somados valores declaratórios fornecidos pelo GDF. 
Essa modificação impediria que o TCU exercesse plenamente as atribuições estabelecidas no art. 59 da LRF. Consequentemente, a Semag propôs fosse determinado à Secretaria de Orçamento Federal (SOF) e à Secretaria do Tesouro Nacional (STN) que restabelecessem as condições de apuração de todas as despesas de pessoal do FCDF no Siafi, bem como das excepcionalidades estabelecidas no § 1º do art. 19 da LRF.
Esse entendimento foi adotado pelo Acórdão 2891/2015-TCU-Plenário, da relatoria do Ministro José Múcio Monteiro, nos seguintes termos:
9.6. determinar à Secretaria de Orçamento Federal e à Secretaria do Tesouro Nacional que adotem medidas imediatas com vistas ao restabelecimento, para o exercício de 2016 e subsequentes, da sistemática vigente até o exercício de 2014, caracterizada pela modalidade 90 – aplicação direta, referente às ações orçamentárias com despesas do Fundo Constitucional do Distrito Federal, segregadas por área específica: saúde, educação e segurança, em cumprimento ao disposto no art. 1º, § 1º, da Lei 10.633/2002 e aos arts. 18, 19, 20, 55 e 59 da Lei Complementar 101/2000, informando a este Tribunal, no prazo de sessenta dias, as providências adotadas;
9.7. determinar à Secretaria do Tesouro Nacional que, diante do estabelecido nos arts. 18, 19, 20, 55 e 59 da Lei Complementar 101/2000, adote medidas imediatas com vistas ao restabelecimento, para o exercício de 2016 e subsequentes, da sistemática vigente até o exercício de 2014, com o objetivo de realizar a execução orçamentária e financeira dos recursos federais do Fundo Constitucional do Distrito Federal diretamente no Siafi, por se tratar de valores sob a responsabilidade e titularidade da União, de acordo com o disposto na Lei 10.633/2002 e na jurisprudência do Tribunal de Contas da União, informando a este Tribunal, no prazo de sessenta dias, as providências adotadas;
9.8. recomendar à Controladoria-Geral da União e à Secretaria do Tesouro Nacional que, para o exercício de 2015, adotem providências junto ao Governo do Distrito Federal com o fim de apurar a fidedignidade dos dados dos recursos federais gastos com saúde e educação que compõem o Relatório de Gestão Fiscal do Poder Executivo Federal;
O Distrito Federal, após ser admitido como interessado no processo, requereu prazo adicional para cumprimento do Acórdão 2891/2015-TCU-Plenário, de forma que sua observância ocorresse a partir de 2018. Em suas considerações, argumentou que haveria risco ao pagamento dos proventos ao pessoal vinculado às áreas de saúde e educação do Distrito Federal com recursos do FCDF. Dessa forma, o Ministro Relator José Múcio Monteiro concedeu medida cautelar para, com base no art. 276 do Regimento Interno do TCU, para tornar inexigível o cumprimento dos subitens 9.6 e 9.7 do referido acórdão até que o Tribunal deliberasse sobre o pedido de adiamento apresentado pelo GDF.
Por meio do Acórdão 2334/2016-TCU-Plenário, da relatoria do Ministro José Múcio Monteiro, o colegiado confirmou a medida cautelar adotada, adiou a exigibilidade dos subitens 9.6 e 9.7 para janeiro de 2017 e prestou esclarecimentos aos órgãos federais:
9.1. confirmar a medida cautelar adotada por despacho do Relator (peça 113) , no sentido de ‘tornar inexigível o cumprimento dos subitens 9.6 e 9.7 do Acórdão 2891/2015-TCU-Plenário até que o Tribunal delibere sobre o pedido de adiamento apresentado pelo Distrito Federal (peça 112) ’; 
9.2. atender parcialmente o requerimento do Distrito Federal e adiar a exigibilidade das determinações constantes dos subitens 9.6 e 9.7 do Acórdão 2891/2015-TCU-Plenário para janeiro de 2017; 
9.3. esclarecer à Secretaria do Tesouro Nacional, à Subsecretaria de Planejamento, Orçamento e Administração do Ministério da Fazenda e à Secretaria de Orçamento Federal que: 
9.3.1. o Acórdão 2891/2015-TCU-Plenário não contém nenhuma posição deste Tribunal sobre a legalidade ou ilegalidade do pagamento de inativos e pensionistas distritais das áreas de saúde e educação com recursos do Fundo Constitucional do Distrito Federal, cuja apreciação deverá ocorrer no âmbito do processo TC-Processo 022.651/2014-4, relativo às contas do FCDF do exercício de 2013; 
9.3.2. é admitida a continuidade do pagamento de inativos e pensionistas distritais das áreas de saúde e educação com recursos do Fundo Constitucional do Distrito Federal até que este Tribunal delibere a respeito da sua legalidade no referido processo TC-Processo 022.651/2014-4; 
9.4. autorizar que o monitoramento das deliberações do Acórdão 2891/2015-TCU-Plenário seja realizado por ocasião do acompanhamento dos Relatórios de Gestão Fiscal do 2º quadrimestre de 2016;
Por decisão do Acórdão 261/2017-TCU-Plenário, os autos foram arquivados.
j) TC Processo 013.603/2016-7
 Trata-se de processo de Monitoramento, de relatoria do Ministro Augusto Nardes, com o objetivo de acompanhar a implementação das recomendações exaradas no Acórdão 2622/2015-TCU-Plenário pelos Órgãos Governantes Superiores (OGS) .
 Em relação ao FCDF, o Acórdão 2622/2015-TCU-Plenário, em seus itens 9.9 e 9.9.4, recomendou que o Fundo avaliasse as orientações contidas no julgado e adotassem as medidas necessárias à implementação na sua esfera de atuação.
 As recomendações específicas contidas nos itens 9.1 a 9.8 do referido decisum foram apreciadas mediante o Acórdão 1361/2017-TCU-Plenário, da relatoria do Ministro Augusto Nardes.
 Quanto às organizações destinatárias das recomendações gerais registradas nos itens 9.9 e 9.10 do Acórdão 2622/2015-TCU-Plenário, dentre elas o FCDF, o Ministro Relator do processo decidiu que, considerando a dimensão do trabalho de monitoramento e com vistas à economicidade das ações de controle, não demandaria plano de ação dessas organizações. Adotou por estratégia de monitoramento a realização de encontros técnicos com o objetivo de dirimir eventuais dúvidas sobre o teor das recomendações e incentivá-las a implementar as medidas propostas.
Após a ciência da deliberação aos órgãos, o processo foi encerrado. 
k) TC Processo 029.873/2016-9
 Trata-se de processo de contas anuais da Polícia Militar do Distrito Federal (PMDF) relativo ao exercício de 2015.
 Por meio do Acórdão 193/2018-TCU-Segunda Câmara, de relatoria do Ministro Augusto Nardes, o Tribunal julgou regulares as contas dos responsáveis, sem prejuízo das seguintes deliberações:
1.7.1. Com fundamento no art. 208, §2°, do Regimento Interno do Tribunal de Contas da União, determinar ao Ministério do Planejamento, Desenvolvimento e Gestão que, no prazo de 180 dias, promova adaptações nas funcionalidades do Sistema Integrado de Administração de Recursos Humanos (Siape) que permitam o efetivo controle de servidores cedidos, com especial atenção para as peculiaridades dos profissionais remunerados pelo Fundo Constitucional do Distrito Federal (referência: Constatação 2.1.1.3 do Relatório de Auditoria de Gestão 201601568) ;
1.7.2. Com fundamento no art. 50 da Lei 8.443/1992, determinar à Secretaria Federal de Controle Interno do Ministério da Transparência e Controladoria-Geral da União que apresente, no tocante à Polícia Militar do Distrito Federal, no prazo de noventa dias, o resultado dos trabalhos desenvolvidos para fins de atendimento do item 1.8.2 do Acórdão 99/2014-TCU-Primeira Câmara, avaliando também, na oportunidade, o cumprimento do item 9.7 do Acórdão 1851/2014-TCU-Plenário;
1.7.3. Com fundamento na Resolução TCU 234/2010, determinar à Secretaria-Geral de Controle Externo (Segecex/TCU) que, em relação ao relatório de gestão da Polícia Militar do Distrito Federal, incorpore nas orientações estabelecidas no Sistema de Prestação de Contas (e- Contas) a exigência de informação sobre o quantitativo de policiais militares cedidos, discriminando: nome, cinco últimos números do CPF, unidade de lotação e função/cargo ocupado antes da cessão, unidade cessionária, data da cessão, função desempenhada no órgão cessionário e data de retorno ao órgão de origem;
1.7.4. Com fundamento na Resolução TCU 265/2014, dar ciência à Polícia Militar do Distrito Federal sobre as seguintes impropriedades verificadas no conteúdo do relatório de gestão de 2015, para que sejam adotadas medidas internas com vistas à prevenção de ocorrência de outras semelhantes, o que afronta o disposto na Portaria TCU 321/2015:
1.7.4.1.ausência de informações sobre as formas e instrumentos de monitoramento da execução e dos resultados do plano estratégico, identificada no item ‘Planejamento Organizacional;
1.7.4.2.deficiência de dados e informações referentes à quantificação das metas estabelecidas para o exercício, identificada no item ‘Planejamento Organizacional’;
1.7.4.3.apresentação de indicadores de desempenho sem apresentar, entre outros elementos, índices de referência e periodicidade de apuração, identificada no item ‘Identificação dos resultados dos indicadores’;
 Os autos estão abertos, aguardando monitoramento da decisão. 
l) TC Processo 029.874/2016-5
 Trata-se de processo de contas anuais da Polícia Civil do Distrito Federal (PCDF) relativo ao exercício de 2015.
 O processo, de relatoria do Ministro Augusto Nardes, foi deliberado mediante a emissão do Acórdão 194/2018-TCU-Segunda Câmara, que julgou regulares com ressalva as contas dos gestores, dando-lhes quitação, sem prejuízo das determinações abaixo:
1.7.1. com fundamento na Resolução TCU 234/2010, determinar à Secretaria Geral de Controle Externo (Segecex/TCU) que, no tocante à elaboração do relatório de gestão da Polícia Civil do Distrito Federal, incorpore nas orientações estabelecidas no Sistema de Prestação de Contas (eContas) a exigência de informação sobre o quantitativo de policiais civis cedidos, discriminando: nome, cinco últimos números do CPF, unidade de lotação e função/cargo ocupado antes da cessão, unidade cessionária, data da cessão, função desempenhada no órgão cessionário e data de retorno ao órgão de origem;  
1.7.2. com fundamento no art. 4º, §4º, da IN TCU 71/2012, determinar ao gestor do Fundo Constitucional do Distrito Federal, que no prazo de 180 dias, instaure e encaminhe ao Tribunal de Contas da União tomada de contas especial relativa aos fatos irregulares ocorridos na Polícia Civil do Distrito Federal, conforme reportado no item 1.1.1.3 do Relatório de Auditoria de Gestão do Ministério da Transparência e Controladoria-Geral da União nº 201601570, que versa sobre o pagamento de cargos comissionados e de outros tipos de rendimentos (rubricas) não criados por lei federal irregularmente custeados com recursos do Fundo Constitucional do Distrito Federal (período de abrangência: desde 2003, excetuando-se os valores já recompostos nos autos do TC 011.275/2002- 7) ;
Foi dado cumprimento ao item 1.7.2 do acórdão, visto que a Controladoria-Geral do Distrito Federal encaminhou o processo de tomada de contas especial nele determinado, cujo processo TC Processo 030.710/2019-7 aguarda instrução neste TCU.
O TC Processo 029.874/2016-5 encontra-se encerrado.
m) TC Processo 025.417/2017-7
 Trata-se de processo de monitoramento, de relatoria do Ministro Walton Alencar Rodrigues, com objetivo de acompanhar a implementação dos itens 9.3 do Acórdão 1633/2016 e 9.2 do Acórdão 1224/2017-TCU-Plenário do TCU, que determinaram à União o recolhimento, aos cofres do FCDF, das contribuições dos servidores e militares da segurança do Distrito Federal.
 Junto com o monitoramento, o item 9.2 do Acórdão 1.890/2017 determinou que a Semag realizasse a análise da pertinência das justificativas da União para o pedido de extensão do prazo e a eventual responsabilidade pessoal pelas retenções indevidas e pela mora no ressarcimento de que trata o item 9.2 do Acórdão 1224/2017-TCU-Plenário.
 Com relação ao monitoramento dos itens 9.3 do Acórdão 1.633/2016 e 9.2 do Acórdão 1.224/2017, verificou-se que a União cumpriu as determinações, repassando os valores devidos de setembro de 2016 a agosto de 2017, perfazendo um montante de R$ 379,4 milhões. 
Quanto ao pedido de extensão do prazo para cumprimento das determinações, observou-se que houve perda de objeto, já que a União já havia transferido os valores das contribuições em 25/8/2017 (R$ 265,6 milhões) e 5/9/2017 (R$ 113,8 milhões) . 
No que diz respeito à responsabilidade pessoal pelas retenções indevidas e pela mora no ressarcimento, verificou-se que, ao não transferir as contribuições ao FCDF durante a vigência do efeito suspensivo, a STN e a SOF agiram de forma prudente, pois caso o mérito fosse decidido de maneira favorável à União, a restituição desses valores aos cofres federais seria de difícil execução.	
 O processo foi apreciado pelo Acórdão 2557/2017-TCU-Plenário, em sessão de 22/11/2017. De acordo com o julgado, não foi conhecido pedido de prorrogação do prazo para atendimento dos itens 9.3 do Acórdão 1633/2016-TCU-Plenário e 9.2 do Acórdão 1224/2017-TCU-Plenário, tendo em vista que as determinações foram cumpridas no prazo e, portanto, houve perda do objeto; as determinações dos itens 9.3 do Acórdão 1633/2016-TCU-Plenário e 9.2 do Acórdão 1224/2017-TCU-Plenário foram consideradas atendidas. Além disso, esse julgado recomendou:
1.6.1. recomendar, com fulcro no art. 250, inciso III, do Regimento Interno do TCU, à Secretaria do Tesouro Nacional e à Subsecretaria de Planejamento, Orçamento e Administração, ambas do Ministério da Fazenda, que repassem os recursos referentes às contribuições previdenciárias devidas ao Fundo Constitucional do Distrito Federal até o quinto dia do mês seguinte ao mês de fechamento da folha de pagamento;
O TC 025.4172017-7 encontra-se encerrado.
II) Processos abertos para apurar fatos apontados por outros órgãos de controle já julgados ou apreciados
a) TC Processo 005.866/2010-3
 Nesse processo, já encerrado, tratou-se de Tomada de Contas Especial oriunda da conversão do TC Processo 011.473/2009-0 (representação) , conforme determinado pelo Acórdão 26/1010-TCU-Primeira Câmara. A citada representação foi ofertada por membro do Ministério Público de Contas junto a este Tribunal (MPTCU) , motivada por denúncia criminal oferecida pelo Ministério Público do Distrito Federal e Territórios (MPDFT) , em razão de indícios de irregularidade no pagamento de serviços e peças destinados às viaturas da Polícia Militar do Distrito Federal (PMDF) .
O Acórdão 1851/2014-TCU-Plenário, Ministra Revisora Ministra Ana Arraes, na sessão de 16/7/2014, julgou as contas irregulares, aplicou multa prevista no art. 58, inciso I, da Lei 8.443/1992, bem como determinou medidas à PMDF, nos seguintes termos:
9.1. acolher as razões de justificativas relativas aos indícios de irregularidade que ensejaram a audiência dos responsáveis; 
9.2. acolher as alegações de defesa relativas ao Contrato 71/2008, celebrado com a Bradisel Comércio e Serviços de Auto Peças Ltda.; 
9.3. acolher as alegações de defesa das empresas Nara Veículos Ltda., Mineirão Auto Peças e Serviços Ltda. e Premier Veículos Ltda.; 
9.4. excluir Antônio José de Oliveira Cerqueira da presente relação processual;
9.5. com fundamento nos artigo 1º, I; 16, III, alínea ‘b’; 19, parágrafo único, e 23, inciso III, da Lei 8.443/1992, julgar irregulares as contas dos senhores Antônio Carlos de Sousa; Enoque Severino da Paz; Hélio Gondim dos Santos; Juraci Pereira da Silva; Manuel Sampaio; Nildo João Fiorenza; e Reinaldo José de Siqueira, e aplicar-lhes a multa prevista no art. 58, inciso I, da Lei 8.443/1992, nos valores abaixo especificados, fixando-lhes o prazo de quinze dias, a contar das notificações, para comprovarem, perante o Tribunal (art. 214, III, alínea ‘a’, do Regimento Interno) , o recolhimento das dívidas aos cofres do Tesouro Nacional, atualizadas monetariamente desde a data do acórdão que vier a ser proferido até a dos efetivos recolhimentos, se forem pagas após o vencimento, na forma da legislação em vigor: 
	RESPONSÁVEL
	Multa (R$) 

	Manuel Sampaio
	30.000,00

	Antonio Carlos de Souza
	23.500,00

	Reinado José Siqueira
	18.000,00

	Juraci Pereira da Silva
	14.000,00

	Helio Gondin Santos
	11.000,00

	Nildo João Fiorenza
	6.500,00

	Enoque Severino Paz
	6.000,00

9.6. autorizar, desde logo, nos termos do art. 28, II, da Lei 8.443/1992, a cobrança judicial das dívidas caso não atendidas as notificações; 
9.7. determinar à Polícia Militar do Distrito Federal – PMDF implementar medidas de controle que permitam aferir com precisão os serviços e valores aplicados na manutenção de suas viaturas;
Em 27/9/2017, o Acórdão 2148/2017-TCU-Plenário, de relatoria do Ministro José Múcio Monteiro, apreciou os recursos de reconsideração interpostos pelo MPTCU, por Manoel Sampaio, Juraci Pereira da Silva, Nildo João Fiorenza, Reinaldo José Siqueira e Hélio Gondim da Silva, em face do Acórdão 1851/2014-TCU-Plenário, nos seguintes termos:
9.1. conhecer do recurso interposto por Juraci Pereira da Silva e, no mérito, dar-lhe provimento, alterando os itens 9.3 e 9.5 do Acórdão 1851/2014-TCU-Plenário, que passam a constar com a seguinte redação: 
‘9.3 acolher as alegações de defesa das empresas Nara Veículos Ltda., Mineirão Auto Peças e Serviços Ltda., Premier Veículos Ltda. e Juraci Pereira da Silva, excluindo-os da presente relação processual; 
9.5 com fundamento nos artigo 1º, I; 16, III, alínea ‘b’; 19, parágrafo único, e 23, inciso III, da Lei 8.443/1992, julgar irregulares as contas dos senhores Antônio Carlos de Sousa; Enoque Severino da Paz; Hélio Gondim dos Santos; Manuel Sampaio; Nildo João Fiorenza; e Reinaldo José Siqueira, e aplicar-lhes a multa prevista no art. 58, inciso I, da Lei 8.443/1992, nos valores abaixo especificados, fixando-lhes o prazo de quinze dias, a contar das notificações, para comprovarem, perante o Tribunal (art. 214, III, alínea ‘a’, do Regimento Interno) , o recolhimento das dívidas aos cofres do Tesouro Nacional, atualizadas monetariamente desde a data do acórdão que vier a ser proferido até a dos efetivos recolhimentos, se forem pagas após o vencimento, na forma da legislação em vigor: 
	RESPONSÁVEL
	Multa (R$) 

	Manoel Sampaio
	30.000,00

	Antonio Carlos de Souza
	23.500,00

	Reinaldo José Siqueira
	18.000,00

	Hélio Gondim dos Santos
	11.000,00

	Nildo João Fiorenza
	6.500,00

	Enoque Severino Paz
	6.000,00’ 

9.2. conhecer dos recursos interpostos pelo Ministério Público junto ao TCU, por Manoel Sampaio, Nildo João Fiorenza, Reinaldo José Siqueira e Hélio Gondim da Silva e, no mérito, negarlhes provimento;
Quanto à multa aplicada ao Sr. Hélio Gondim dos Santos, o Acórdão 2479/2017-TCU-Plenário, da relatoria do Ministro Walton Alencar Rodrigues, autorizou o parcelamento em 36 parcelas, sem suspensão do prazo de recolhimento, por ausência de previsão legal.
Já os Srs. Nildo João Fiorenza e Reinaldo José Siqueira ingressam com novos expedientes com o objetivo de impugnar novamente os termos do Acórdão 1851/2017-TCU-Plenário. Haja vista a preclusão consumativa estabelecida no art. 278, §§ 3º e 4º, do Regimento Interno, o Acórdão 77/2018-TCU-Plenário, da relatoria do Ministro José Múcio Monteiro, recebeu os referidos documentos como mera petição, negando-lhes seguimento.
Em 26/3/2018, o Sr. Nildo João Fiorenza solicitou o parcelamento da multa que lhe foi aplicada (peça 510 do TC Processo 005.866/2010-3) . Dessa forma, o Acórdão 1013/2018-TCU-Plenário, da relatoria do Ministro Walton Alencar Rodrigues, autorizou o parcelamento da multa a que se refere o subitem 9.5 do Acórdão 1851/2014-TCU-Plenário, em doze parcelas, sobre as quais incidirão os correspondentes acréscimos legais, fixando o vencimento da primeira em quinze dias a contar do recebimento da notificação e o das demais a cada trinta dias, na forma prevista na legislação em vigor, alertando o responsável de que a falta de recolhimento de qualquer parcela importará o vencimento antecipado do saldo devedor (§ 2º do art. 217 do Regimento Interno/TCU) .
Ante o recolhimento integral da multa, o Acórdão 230/2019-TCU-Plenário, da relatoria do Ministro Walton Alencar Rodrigues, deu quitação ao responsável.
Uma vez que os demais responsáveis não quitaram as respectivas multas, foram constituídos os processos de cobrança executiva Processo 018.898/2019-0, Processo 018.733/2019-0, Processo 018.644/2019-8 e Processo 018.596/2019-3, que foram enviados à Procuradoria-Geral da União (PGU) em setembro de 2019.
Já a cobrança executiva do Sr. Reinaldo José Siqueira (TC Processo 018.814/2019-0) aguarda conferência pelo Serviço de Cobrança Executiva (Scbex) , antes do envio à PGU.
Por fim, o Acórdão 193/2018-TCU-Segunda Câmara determinou à Secretaria Federal de Controle Interno do Ministério da Transparência e Controladoria-Geral da União (CGU) que apresentasse, no tocante à PMDF, no prazo de noventa dias, o resultado dos trabalhos desenvolvidos para fins de atendimento do item 1.8.2 do Acórdão 99/2014-TCU-Primeira Câmara, avaliando também, na oportunidade, o cumprimento do item 9.7 do Acórdão 1851/2014-TCU-Plenário.
Por meio do Ofício 7097/2018-CGFA/DE/SFC-CGU, de 12/4/2018, a CGU informou que foram concluídos os trabalhos de análise do cumprimento do acórdão pela PMDF (peça 23 do TC Processo 029.873/2016-9) . 
Após o envio das cobranças executivas à Procuradoria Geral da União, o processo foi encerrado.
b) TC Processo 014.294/2012-5
Esse processo, da relatoria do Ministro Bruno Dantas, tratou de Solicitação do Congresso Nacional oriunda da Comissão de Meio Ambiente, Defesa do Consumidor e Fiscalização e Controle (CMA) do Senado Federal, requerendo a avaliação dos critérios constitucionais referentes à aplicação dos recursos do FCDF, abarcando a avaliação da aplicação dos valores transferidos ao fundo sob o prisma da eficiência e da eficácia dos programas de governo financiados, em especial, nas áreas de educação, saúde e segurança pública.
Para atendimento da demanda, foi proposta realização de auditoria com objetivo de avaliar a conformidade da aplicação dos recursos do FCDF aos critérios constitucionais atinentes ao tema, bem como empreender estudo acerca do modelo orçamentário utilizado para a gestão dos recursos repassados ao fundo, propondo, caso oportuno, reformulações no desenho do referido modelo (peça 34, p. 2, do TC Processo 014.294/2012-5) .
A matéria foi apreciada pelo Acórdão 1169/2015-TCU-Plenário, da relatoria do Ministro Bruno Dantas, nos seguintes termos:
Acórdão 1169/2015-TCU-Plenário
9.2. informar à Comissão de Meio Ambiente, Defesa do Consumidor e Fiscalização e Controle do Senado Federal, em resposta ao Requerimento 30/2012, que:
9.2.1. em relação à ‘avaliação dos critérios constitucionais referentes à aplicação dos recursos do Fundo Constitucional do Distrito Federal, criado pela Lei 10.633/2002, destacando a aplicação dos valores transferidos nos últimos dez anos’ e considerando o item 9.2.1 do Acórdão 2487/2012-TCU-Plenário, os recursos do FCDF estão sendo aplicados, de maneira geral, em consonância com as finalidades constitucionais que motivaram sua instituição;
9.2.2. no período de 10 anos (2002/2011) que antecederam a presente solicitação, foram executados recursos da ordem de R$ 56,7 bilhões, sendo que R$ 19,5 bilhões aplicados na educação, R$ 27,4 bilhões na segurança pública e R$ 9,8 bilhões na saúde;
9.2.3. do total de recursos executados no FCDF, R$ 52,4 bilhões foram aplicados na despesa de pessoal, inativos e ativos;
9.2.4. o limite de despesa com pessoal aplicável ao FCDF, de 2,2% da receita corrente líquida da União (art. 20, inc. I, ‘c’, da LRF c/c o art. 2º, inc. V, do Decreto 3.917/2001) , vem sendo cumprido ao longo dos anos, variando entre 58% e 69% do limite legal fixado.
9.3. recomendar, com fulcro no artigo 250 do Regimento Interno do TCU:
9.3.1. ao Ministério do Planejamento, Orçamento e Gestão que, quando da elaboração do Plano Plurianual 2016-2019, reclassifique os recursos destinados ao Fundo Constitucional do Distrito Federal (FCDF) , fazendo constar as correspondentes ações finalísticas na categoria de Programas Temáticos;
9.3.2. à Casa Civil da Presidência da República e ao Ministério do Planejamento, Orçamento e Gestão que, para dar efetividade à determinação estabelecida no item anterior, formalize cooperação com o Governo do Distrito Federal com o fim de definir responsabilidades relativas ao compromisso com os resultados estabelecidos no Plano Plurianual do Governo Federal;
9.4. encaminhar cópia da presente deliberação, acompanhada do relatório e do voto que a integram ao Tribunal de Contas do Distrito Federal, à Secretaria de Controle Externo da Fazenda Nacional deste Tribunal com vistas a observar o disposto no item 13 do voto e à Comissão de Meio Ambiente, Defesa do Consumidor e Fiscalização e Controle do Senado Federal, informando à referida comissão que informações atualizadas acerca da aplicação dos recursos destinados ao FCDF serão a ela encaminhadas adicionalmente após a conclusão das fiscalizações a serem realizadas por este Tribunal no âmbito do TC Processo 003.880/2015-0;
Após a ciência da deliberação aos órgãos, o processo foi encerrado. 
 c) TC Processo 003.880/2015-0
Nesse processo, já encerrado, tratou-se de solicitação encaminhada pelo Exmo. Presidente do Senado Federal, de autoria do Exmo. Senador Reguffe (Requerimento 17/2015, aprovado pelo Plenário da Casa Legislativa) , visando à realização de auditoria nos repasses feitos pelo Governo Federal para o FCDF, referentes aos exercícios de 2011 a 2014, a fim de avaliar a aplicação dos recursos, consoante a Lei 10.633/2002.
Em 27/9/2017, foi emitido o Acórdão 2130/2017-TCU-Plenário, de relatoria do Ministro Aroldo Cedraz, que informou à Presidência do Senado Federal que: 
9.2.1. os recursos oriundos do orçamento da União destinados ao FCDF durante o quadriênio 2011-2014, observaram, de uma maneira geral, os critérios definidos para o cálculo do referencial monetário e foram repassados de acordo com o estabelecido na norma reguladora; 
9.2.2. no período de 2011 a 2014 foram executados recursos da ordem de R$ 40,2 bilhões, sendo que R$ 19,3 bilhões (47,9%) foram aplicados na área da segurança pública, R$ 11,1 bilhões (27,6%) na área da Saúde e R$ 9,8 bilhões (24,5%) na área da Educação; 
9.2.3. do total de recursos executados no FCDF, R$ 37,1 bilhões (92%) foram gastos com despesa de pessoal e encargos sociais e, destes recursos, R$ 9,8 bilhões (26%) foram destinados ao pagamento de inativos das áreas da saúde e educação, ressalvando que o mérito da legalidade do pagamento de inativos e pensionistas das áreas de saúde e educação do Distrito Federal com recursos do FCDF está sendo tratado no TC Processo 022.651/2014-4, relativo à Prestação de Contas do FCDF alusiva ao exercício de 2013;
Após a ciência da deliberação ao solicitante, o processo foi encerrado. 
d) TC Processo 024.394/2016-5
Esse processo trata de solicitação do Congresso Nacional, por meio da qual o Presidente da Comissão de Fiscalização Financeira e Controle da Câmara dos Deputados, Exmo. Deputado Leo de Brito, solicitou a realização de auditoria sobre os repasses de recursos da União à Secretaria de Saúde, à Secretaria de Segurança Pública, à Secretaria de Educação e ao GDF, no período compreendido entre os anos de 2008 a 2016.
Em 7/6/2017, foi emitido o Acórdão 1178/2017-TCU-Plenário, de relatoria do Ministro Aroldo Cedraz, que informou ao Presidente da Comissão de Fiscalização Financeira e Controle da Câmara dos Deputados que: 
9.2.1. tramitam ou tramitaram nesta Corte de Contas diversos processos que compreendem, em conjunto, teor semelhante ao pedido formulado nos requerimentos do Exmo. Sr. Deputado Izalci Lucas, conforme anexo 1 (peça 10) ; 
9.2.2. a fiscalização do Tribunal de Contas da União tem alcance limitado relativamente a algumas transferências da União ao Distrito Federal, pois concorre com a competência constitucional ou legal de diversos órgãos federais ou distritais; 
9.2.3. a maior parte dos recursos transferidos ao Distrito Federal é destinada ao pagamento de pessoal, inclusive inativos, apesar da existência do Instituto de Previdência dos Servidores do Distrito Federal e da obrigatoriedade de filiação de todos os servidores titulares de cargos efetivos ativos e inativos e os pensionistas, do Poder Executivo, incluídas as autarquias e as fundações, e do Poder Legislativo do Distrito Federal, incluído o Tribunal de Contas do Distrito Federal, conforme Lei Complementar 769/2008; 
9.2.4. alguns processos em andamento no âmbito do TCU podem ter impacto negativo nas contas do Governo do Distrito Federal, como a retenção pelo Distrito Federal da contribuição previdenciária dos servidores da segurança pública (TC Processo 027.750/2006-9) , a apropriação do imposto de renda descontado destes mesmos servidores (TC Processo 011.359/2006-1) e a possível ilegalidade do pagamento de inativos das áreas de saúde e educação com recursos do FCDF (TC Processo 022.651/2014-4) ;
Após as comunicações, o processo foi encerrado em 21/6/2017.
e) TC Processo 019.364/2017-2
Esse processo, de relatoria do Ministro Raimundo Carreiro, trata de solicitação do Congresso Nacional, formulada pela Comissão de Fiscalização Financeira e Controle da Câmara dos Deputados mediante a Proposta de Fiscalização e Controle 99/2016, encaminhada pelo Ofício 114/2017/CFFCP, de 4/7/2017, para que este Tribunal promovesse ato de fiscalização e controle com vistas a verificar possíveis ilegalidades na aplicação dos recursos do Fundo Constitucional do Distrito Federal por parte do Governo do Distrito Federal. 
	Para atender a demanda, o Acórdão 2151/2017-TCU-Plenário, da relatoria do Ministro José Múcio Monteiro, determinou a realização de auditoria de natureza operacional, com o objetivo de avaliar a efetividade e a sustentabilidade do FCDF, envolvendo, entre outros aspectos: a análise da origem do fundo; o arcabouço legal e jurisprudencial sobre o fundo; o panorama atual; a utilização dos recursos pelas secretarias de saúde, de educação, pelas Polícias Civil e Militar e pelo Corpo de Bombeiros Militar, todos do Distrito Federal; os investimentos na área de segurança pública nos últimos cinco anos, bem como as projeções de investimentos futuros; a gestão pela Secretaria de Fazenda do Distrito Federal e o processo decisório de alocação de recursos; os repasses para o Instituto de Previdência dos Servidores (Iprev-DF) ; a sistemática de repasse pela Secretaria do Tesouro Nacional; o processo orçamentário-financeiro do fundo; adentrando também em aspectos do financiamento do Distrito Federal como um todo e na dependência de recursos federais; projeções matemáticas e, finalmente, avaliando as pendências existentes no âmbito no TCU.
Em paralelo, identificou-se que a Controladoria-Geral da União (CGU) estava programando auditoria no FCDF, com início concomitante aos trabalhos do TCU. Assim, com o intuito de otimizar o potencial sinérgico de ambos os órgãos de controle e de evitar duplicidades de esforços e sobrecarga de demandas ao jurisdicionado, o Acórdão 2581/2017-TCU-Plenário, da relatoria do Ministro José Múcio, autorizou a realização de trabalho conjunto entre esses dois órgãos.
Em 12/12/2018, o Acórdão 2938/2018-TCU-Plenário, da relatoria do Ministro José Múcio, informou ao Presidente da Comissão de Fiscalização Financeira e Controle da Câmara dos Deputados que foi realizado diagnóstico do FCDF mediante auditoria operacional, além de deliberar diversas medidas aos seguintes órgãos:
9.2. determinar ao Ministério da Segurança Pública e à Casa Civil da Presidência da República que formem grupo de trabalho com a participação dos Ministérios da Fazenda e do Planejamento, Desenvolvimento e Gestão, da Polícia Civil, Polícia Militar e Corpo de Bombeiros Militar do Distrito Federal e, se possível, de representantes do Distrito Federal para que, no prazo de 180 (cento e oitenta) dias, apresentem, nos termos dos arts. 21, inciso XIV, e 32, § 4º, da CF/1988 c/c o art. 68-A, inciso II, alínea ‘d’, da Lei 13.502/2017, estudo pormenorizado acerca:
9.2.1 da situação atual e pretendida da estrutura organizacional das polícias civil e militar e do corpo de bombeiros do DF, bem como das necessidades de manutenção, incluindo investimentos e custeio dessas corporações;
9.2.2. do montante de recursos que seria destinado aos serviços públicos de saúde e de educação, incluindo as definições dos parâmetros de previsão e execução orçamentária e financeira desses recursos; e
9.2.3. dos riscos e impactos fiscais, orçamentários, financeiros, operacionais e institucionais decorrentes dos cenários definidos pelo grupo em relação aos itens 1 e 2 do relatório que fundamenta esta decisão;
9.3. determinar aos Ministérios da Fazenda e do Planejamento, Desenvolvimento e Gestão que, no prazo de 180 (cento e oitenta) dias, realizem em conjunto a mensuração, o reconhecimento e a evidenciação no Balanço Patrimonial da União dos valores relativos ao passivo atuarial dos servidores da Polícia Civil do Distrito Federal e dos militares da Polícia Militar do Distrito Federal e do Corpo de Bombeiros Militar do Distrito Federal, conforme previsto no art. 40 da CF/1988, bem como a inclusão no anexo de metas fiscais da LDO, nos termos do inciso IV do § 2º do art. 4º da Lei de Responsabilidade Fiscal;
9.4. determinar ao Fundo Constitucional do Distrito Federal, à Polícia Civil do Distrito Federal, à Polícia Militar do Distrito Federal, ao Corpo de Bombeiros Militar do Distrito Federal, à Secretaria de Estado da Saúde do Distrito Federal e à Secretaria de Estado de Educação do Distrito Federal que, a partir do exercício de 2019, na execução do orçamento do FCDF, providenciem os ajustes necessários para que o empenho, a liquidação e o pagamento das despesas respeitem as dotações do próprio exercício, em conformidade com o princípio da anualidade e o regime de competência, em atendimento ao que dispõe o art. 165, inciso III, da Constituição Federal de 1988 c/c o arts. 2º e 35, inciso II, da Lei 4.320/1964;
9.5. recomendar ao Ministério da Segurança Pública e à Casa Civil da Presidência da República que:
9.5.1. com base no estudo apresentado conforme item 9.2 deste acórdão, em conjunto com os Ministérios da Fazenda e do Planejamento, Desenvolvimento e Gestão:
9.5.1.1. avaliem a edição de projeto de lei que, em observância aos princípios orçamentários da clareza e da especificidade e ao princípio constitucional da transparência, estabeleça mecanismos de financiamento das corporações de segurança segregado dos serviços públicos de saúde e de educação do Distrito Federal, em atendimento ao espírito do art. 21, inciso XIV, com redação dada pela Emenda Constitucional 19/1998, e do § 4º do art. 32 da CF/1988, levando em consideração as informações sobre a dependência de recursos federais pelo DF;
9.5.1.2. avaliem a possibilidade e a necessidade do estabelecimento de nova metodologia a respeito da correção dos aportes de recursos a serem repassados pela União em substituição à correção anual pela variação da receita corrente líquida da União, prevista no art. 2º da Lei 10.633/2002;
9.5.1.3. analisem a necessidade de inclusão de um limite com gasto de pessoal no próprio FCDF e, em caso de implementação da separação proposta no item 9.5.1.1., no novo mecanismo que vier a ser adotado, tendo em vista os riscos à manutenção das unidades de segurança pela falta de aplicação prática dos limites com gastos de pessoal previstos no arts. 19, § 1º, inciso V, e 20, inciso I, alínea ‘c’ da Lei de Responsabilidade Fiscal;
9.5.1.4. estabeleçam, enquanto a manutenção das forças de segurança pública do Distrito Federal continuar sendo atendida no modelo atual do FCDF, em conjunto com os Ministérios da Fazenda e do Planejamento, Desenvolvimento e Gestão, bem como os órgãos distritais e as corporações de segurança do Distrito Federal, critérios mínimos de governança (entre outros aspectos, as funções e a estratégia do FCDF, as competências e as responsabilidades da União e do Distrito Federal, o envolvimento dos beneficiários de recursos nas definições estratégicas e a promoção efetiva da transparência do Fundo) para que o FCDF cumpra efetivamente seu papel previsto na Lei 10.633/2002 de manutenção das forças de segurança e assistência financeira à saúde e à educação distritais;
9.5.2. envidem esforços para regulamentar o art. 32, § 4º, da CF/1988 de modo a deixar assente o papel das forças de segurança do Distrito Federal, bem como regulamentem o art. 68-A, inciso II, alínea ‘d’, da Lei 13.502/2017, com redação dada pela Lei 13.690/2018, atentando para o papel constitucional de organização das polícias e do corpo de bombeiros militar do DF;
9.5.2. em conjunto com os Ministérios da Fazenda e do Planejamento, Desenvolvimento e Gestão, definam, na regulamentação da política de organização e manutenção da Polícia Civil, da Polícia Militar e do Corpo de Bombeiros Militar do Distrito Federal a ser realizada, as atribuições e as competências do Ministério da Segurança Pública com relação ao processo de elaboração da proposta orçamentária do FCDF, o estabelecimento de critérios e prioridades de distribuição dos recursos às unidades do Fundo (PCDF, PMDF, CBMDF, Secretarias de Estado de Saúde e de Educação do DF) , bem como a supervisão ministerial da execução dos recursos e de eventuais remanejamentos;
9.5.3. levem em consideração, no estabelecimento da política prevista no art. 68-A, inciso II, alínea ‘d’, da Lei 13.502/2017, com redação dada pela Lei 13.690/2018, os riscos à sustentabilidade do fundo, derivados do crescimento elevado dos gastos de pessoal e da inadequada manutenção das forças de segurança decorrente da redução de investimentos;
9.5.4. estudem o arcabouço normativo das corporações de segurança do Distrito Federal e avaliem sua adequação aos padrões estabelecidos para as Forças Auxiliares, expedindo normativos ou proposições legislativas que corrijam eventuais distorções, em especial, regras de promoção, escalas de serviço, área de atuação do Governo do Distrito Federal e política remuneratória;
9.6. recomendar ao Fundo Constitucional do Distrito Federal que, em conjunto com o Ministério da Fazenda, somente efetue bloqueios de créditos orçamentários do FCDF em último caso, em situações de urgência que efetivamente justifiquem tal providência, a fim de não inviabilizar o planejamento das unidades executoras, evitando alterações orçamentárias periódicas no montante de 30% em cada mês, em observância ao art. 21, inciso XIV, da CF/1988, às leis de diretrizes orçamentárias, às leis orçamentárias anuais e ao art. 17 da Portaria SOF 1.428/2018;
Atendendo demanda da Casa Civil da Presidência da República, o Acórdão 2059/2019-TCU-Plenário, da relatoria do Ministro Raimundo Carreiro, prorrogou por mais 360 dias o prazo para cumprimento do item 9.2 do Acórdão 2938/2018-TCU-Plenário. 
Cabe informar que o Grupo de Trabalho Interministerial de que trata o aludido item 9.2 foi instituído pelo Decreto 9.826, de 10/6/2019, tendo seis meses, prorrogáveis por igual período, para concluir estudo sobre o FCDF. 
III) Processos ainda não conclusos
a) Processo 029.531/2016-0
Trata-se de prestação de contas do FCDF, referente ao exercício de 2015, da relatoria do Ministro Aroldo Cedraz. Em 11/11/2019, os autos aguardavam pronunciamento do relator.
b) Processo 002.493/2018-7
Trata-se de representação decorrente do item 9.5 do Acórdão 1774/2017-TCU-Plenário, de relatoria do Ministro Bruno Dantas, que determinou a autuação de processo específico para apurar, no prazo de 180 dias, os valores a serem ressarcidos ao FCDF em razão de policiais e bombeiros do DF cedidos a órgãos e entidades públicos diversos, bem como as razões pelas quais tais ressarcimentos não foram realizados, promovendo-se, se for o caso, a devida responsabilização pela mora.
A SecexDefesa realizou inspeção no Corpo de Bombeiros Militar (CBMDF) , na Polícia Militar (PMDF) e na Polícia Civil do Distrito Federal (PCDF) e na Secretaria de Estado de Fazenda do Distrito Federal, cujo relatório estava em fase de revisão pela Terceira Diretoria Técnica de Controle Externo em 11/11/2019.
c) Processo 012.852/2018-0
Trata-se de representação decorrente do item 9.6 do Acórdão 1774/2017-TCU-Plenário, de relatoria do Ministro Bruno Dantas, que determinou a autuação de processo específico para avaliar o impacto do art. 21 do Regulamento para a Polícia Militar e o Corpo de Bombeiros Militares (R-200) sobre os cofres do FCDF.
Em 11/11/2019, os autos aguardam pronunciamento do Ministro Raimundo Carreiro, relator do processo.
d) Processo 034.339/2018-3
Trata-se de prestação de contas do FCDF, referente ao exercício de 2017, da relatoria do Ministro Raimundo Carreiro. Em 11/11/2019, a primeira instrução sobre a matéria estava na fase de revisão pela Terceira Diretoria Técnica de Controle Externo.
e) Processo 021.435/2016-2
Trata-se de acompanhamento, realizado pela Semag, do item 9.4 do Acórdão 1633/2016-TCU-Plenário, da relatoria do Ministro Walton Alencar Rodrigues:
9.4. constituir processo apartado para analisar a viabilidade do ressarcimento ao FCDF, pelo Governo do Distrito Federal, dos valores das contribuições previdenciárias dos servidores e militares mencionados no inciso XIV do art. 21 da Constituição Federal, indevidamente repassados ao GDF, a partir de janeiro de 2003, diligenciando, para tanto, ao Ministério da Fazenda, ao Ministério do Planejamento, Orçamento e Gestão e à Procuradoria-Geral do Distrito Federal para que apresentem proposta e/ou estudos informando valores históricos, fundamentação dos acréscimos legais e valores corrigidos;
Em 11/11/2019, os autos aguardavam pronunciamento do Ministro Walton Alencar Rodrigues, relator do processo.
f) Processo 030.019/2015-0
Trata-se de representação, da relatoria do Ministro Aroldo Cedraz, para apuração de possíveis irregularidades no pagamento a servidores da PCDF com recursos do FCDF entre os anos de 1996 e 2006.
Em 11/11/2019, os autos estavam fase de análise pela Secretaria de Fiscalização de Pessoal.
g) Processo 000.724/2018-1
Trata-se de representação subscrita pela Procuradora-Geral do Ministério Público de Contas do Distrito Federal, Dra. Cláudia Fernanda de Oliveira Pereira, sobre possíveis irregularidades na contratação, por meio do Edital de Chamamento 1/2017, de organização da sociedade civil (OSC) para gestão do Pronto Atendimento do Centro Médico da Polícia Militar do Distrito Federal (PA/CMed/PMDF) .
A SecexDefesa realizou inspeção em julho de 2018 na PMDF e no FCDF para avaliar o cumprimento do Acórdão 1838/2007-TCU-Plenário (TC Processo 006.261/2007-1) , de relatoria do então Ministro Valmir Campelo, que, no passado, havia identificado diversas irregularidades relativas aos serviços de saúde prestados aos militares da PMDF. 
Concluída a inspeção e ante a complexidade da matéria e do expressivo número de determinações, o Ministro Relator Raimundo Carreiro determinou a oitiva prévia da PMDF, atualmente em fase de análise na SecexDefesa.
h) Processo 027.765/2019-9
Trata-se de representação, encaminhada ao Tribunal pelo Deputado Distrital Leandro Grass, para apuração de supostas ilegalidades no uso dos recursos do FCDF no pagamento de policiais militares cedidos a escolas do DF no âmbito do Programa de Gestão Compartilhada.
Em 31/10/2019, o Ministro Relator Raimundo Carreiro autorizou a realização de diligência para saneamento do processo, com o envio das comunicações aos órgãos do Governo do Distrito Federal.
O TC Processo 033.597/2019-7, representação oferecida pelo Subprocurador-Geral do Ministério Público junto ao TCU, Sr. Lucas Furtado, trata do mesmo tema. O processo foi apensado ao TC Processo 027.765/2019-9 por determinação do Acórdão 2391/2019-TCU-Plenário, relator Ministro Augusto Nardes.
CONCLUSÃO
De acordo com o exposto, propomos ao Tribunal enviar ao solicitante, Exmo. Sr. Rodrigo Maia, Presidente da Câmara dos Deputados (peça 1, p. 2-3) , cópia da presente instrução, bem como dos acórdãos nela mencionados (anexo I) . 
Há, ainda, vale dizer, oito processos de interesse do Congresso Nacional em tramitação nesta Corte (Processo 029.531/2016-0, Processo 002.493/2018-7, Processo 012.852/2018-0, Processo 034.339/2018-3, Processo 021.435/2016-2, Processo 030.019/2015-0, Processo 000.724/2018-1 e Processo 027.765/2019-9) , listados no anexo II, cujos resultados deverão ser oportunamente encaminhados ao solicitante. 
Dessa forma, opina-se pelo atendimento parcial da presente demanda legislativa, na forma melhor detalhada no encaminhamento seguinte.
Por fim, vale registrar que, após o processo ser tramitado para o Gabinete do Ministro Relator, a SecexDefesa identificou erro na diagramação da peça 6. 
Por esse motivo, o processo foi devolvido à unidade técnica para correção da diagramação, estando mantidos nesta instrução, todavia, os exatos termos dos pareceres técnicos emitidos às peças 6, 7 e 8. 
Desse modo, visando à melhor organização processual, propõe-se a invalidação das peças 6- 8.
PROPOSTA DE ENCAMINHAMENTO
Diante do exposto, submetem-se estes autos à consideração superior, propondo:
a) conhecer da presente Solicitação do Congresso Nacional, por estarem preenchidos os requisitos de admissibilidade previstos no art. 38, inciso II, da Lei 8.443/1992, no art. 232, inciso II, do Regimento Interno do TCU e nos arts. 3º, inciso II, e 4º, inciso I, alínea ‘a’, da Resolução - TCU 215/2008, considerando-a parcialmente atendida; 
b) encaminhar ao solicitante cópia da presente instrução, acompanhada da peça 9 e da cópia do inteiro teor dos acórdãos proferidos no âmbito dos seguintes processos: TCs Processo 011.359/2006-1, Processo 027.750/2006-9, Processo 023.014.2010-5, Processo 028.194/2011-0, Processo 043.927/2012-2, Processo 022.659/2013-7, Processo 025.068/2013-0, Processo 022.651/2014-4, Processo 011.704/2015-2, Processo 013.603/2016-7, Processo 029.873/2016-9, Processo 029.874/2016-5, Processo 025.417/2017-7, Processo 005.866/2010-3, Processo 014.294/2012-5, Processo 003.880/2015-0, Processo 024.394/2016-5 e Processo 019.364/2017-2;
c) com o objetivo de dar cumprimento à medida prevista no parágrafo único do art. 13 da Resolução TCU 215/2018, juntar cópia do acórdão que será emitido neste processo aos TCs Processo 029.531/2016-0, Processo 002.493/2018-7, Processo 012.852/2018-0, Processo 034.339/2018-3, Processo 021.435/2016-2, Processo 030.019/2015-0, Processo 000.724/2018-1 e Processo 027.765/2019-9, determinando-se futuramente, no âmbito daqueles autos, a juntada dos respectivos acórdãos a estes autos para fins remessa ao solicitante; 
d) nos termos do art. 14, inciso III e parágrafo único, da Resolução TCU 215/2008, estender os atributos definidos no art. 5º dessa Resolução aos processos referidos na alínea ‘c’ anterior; e
e) tornar sem efeito, em razão de erro de diagramação, as peças 6, 7 e 8 deste processo.

não há

Não atuou.

SOLICITAÇÃO DO CONGRESSO NACIONAL. MESA DIRETORA DA CÂMARA DOS DEPUTADOS. REQUERIMENTO DE INFORMAÇÕES ACERCA DOS RESULTADOS DE AUDITORIAS REALIZADAS NO FCDF. CONHECIMENTO. SOLICITAÇÃO PARCIALMENTE ATENDIDA. ENCAMINHAMENTO DAS INFORMAÇÕES.

SOLICITAÇÃO DO CONGRESSO NACIONAL (SCN)

Secretaria de Controle Externo da Defesa Nacional e da Segurança Pública (SecexDefesa).

Trata-se de Solicitação do Congresso Nacional (SCN) , encaminhada pelo Presidente da Câmara dos Deputados, Deputado Rodrigo Maia, a requerer informações ao Tribunal de Contas da União sobre o resultado de auditorias realizadas acerca do Fundo Constitucional do Distrito Federal (FCDF) , instituído pela Lei 10.633/2002. O requerimento, de autoria da Deputada Paula Belmonte e aprovado pela Mesa Diretora da Câmara dos Deputados, oferece os seguintes questionamentos (peça 1, p. 2) :
“1) Recentemente foi realizado por parte dessa Corte de Contas algum procedimento de auditoria – ou qualquer outro expediente visando à apuração de irregularidades nos últimos cinco anos? Em caso positivo, enviar todos os relatórios de auditoria – ou quaisquer outros expedientes visando à apuração dos fatos apontados – produzidos pelo TCU, ou por outros órgãos de controle?
2) Quais foram os resultados observados?
3) Quais foram as providências decretadas?
4) Foram realizadas apurações de fatos apontados por outros órgãos de controle? Os respectivos resultados foram enviados ao TCU?
5) Quais as providências adotadas pelo TCU diante dos resultados eventualmente apresentados por outros órgãos de controle?”
2.	No requerimento, ressaltam-se as peculiaridades que recaem sobre o Distrito Federal, cuja organização e manutenção da polícia civil, da polícia militar e do corpo de bombeiros militar, bem como assistência financeira para execução de serviços públicos de saúde e educação, dependem de aporte de recursos da União, conforme disposto no inciso XIV do art. 21 da Constituição Federal. 
3.	A despeito dos vultosos recursos que anualmente são disponibilizados no FCDF, o requerimento aponta que circulam informações sobre a insuficiência dos recursos federais para o custeio das referidas despesas com pessoal, necessitando de aportes complementares de recursos do próprio Distrito Federal. 
4.	Desse modo, a parlamentar pede, então, o auxílio desta Corte a fim de que reúna elementos para acompanhar e fiscalizar a execução dos recursos do FCDF.
5.	Nos termos da Resolução-TCU 215/2008, que dispõe sobre o tratamento de solicitações do Congresso Nacional, o presente feito cuida da hipótese prevista no inciso II do art. 3º, isto é, solicitação de informação sobre fiscalização contábil, financeira, orçamentária, operacional e patrimonial e sobre resultados de inspeções e auditorias realizadas, nos termos do art. 71, inciso VII, da Constituição Federal.
6.	Nesse sentido, o expediente merece ser conhecido, por estarem preenchidos os requisitos de admissibilidade previstos nos arts. 38, inciso I, da Lei 8.443/1992, 232, inciso I, do Regimento Interno do TCU, e 4º, inciso I, alínea “a”, da Resolução-TCU 215/2008.
7.	A Secretaria de Controle Externo da Defesa Nacional e da Segurança Pública (SecexDefesa) ficou responsável pela análise do processo, que resultou na instrução de peça 6.
8.	Em linhas gerais, a SecexDefesa informou que, nos últimos cinco anos (entre janeiro de 2014 e 4/11/2019) , esta Corte de Contas já apreciou no mérito dezoito processos de controle externo relativos ao FCDF, sendo treze autuados por iniciativa do próprio TCU e cinco autuados para apurar fatos apontados por outros órgãos de controle. Há, ainda, oito processos em tramitação, pendentes de deliberação de mérito. 
9.	Para prestar adequadamente as informações solicitadas, os resultados observados e as providências decretadas e/ou adotadas pelo Tribunal foram registrados de forma individualizada para cada um dos processos já julgados. 
10.	Quanto aos processos ainda sem deliberação, a unidade instrutora apresentou tabela, a qual informa o número do processo, assunto, número do acórdão e relator, conforme se verifica no anexo I do relatório precedente. Adicionalmente, relacionou representações e denúncias sobre o FCDF que foram consideradas improcedentes ou não conhecidas pelo Tribunal, portanto, sem julgamento de mérito.
11.	Ao final, propôs, em essência, conhecer da presente solicitação, para considerá-la parcialmente atendida. Em relação aos processos já conclusos acerca do FCDF, a unidade instrutora considera que os questionamentos foram devidamente respondidos, contudo, quanto aos processos pendentes de deliberação, entende que as informações deverão ser encaminhadas ao Congresso Nacional à medida que forem ocorrendo os julgamentos.
II
12.	Observa-se, no apanhado de processos realizado pela SecexDefesa, que o assunto é bastante controverso e já foi objeto de longos debates nesta Corte de Contas. Embora inexistam dúvidas sobre a competência do TCU para fiscalizar os recursos do FCDF, é preciso reconhecer que o fundo tem natureza jurídica complexa e envolve questão federativa delicada. Por essa razão, o TCU não tem medido esforços para elucidar o tema.
13.	No que tange à titularidade, se federal ou distrital, dos valores referentes ao imposto de renda retido na fonte (IRRF) e às contribuições previdenciárias dos servidores mantidos com recursos do fundo em decorrência do art. 21, inc. XIV, da CF/88, este Plenário já formou cognição exauriente. 
14.	Quanto ao IRRF, este Tribunal confirmou, mediante o Acórdão 684/2019-TCU-Plenário, o entendimento adotado anteriormente no Acórdão 1665/2008-TCU-Plenário, no sentido de que tais valores pertencem à União. Portanto, foi considerada indevida a apropriação pelo DF do imposto de renda dos servidores mantidos com recursos do fundo, razão pela qual o TCU determinou que o Ministério da Economia deixasse de repassar imediatamente, ao Distrito Federal, o produto da arrecadação do IRRF e avaliasse, juntamente com Governo do Distrito Federal (GDF) , a conveniência e oportunidade negociar em arbitragem o ressarcimento dos valores repassados indevidamente. (TC Processo 011.359/2006-1) 
15.	No que concerne aos valores recolhidos a título de contribuição previdenciária da polícia civil, polícia militar e corpo de bombeiros, verificou-se uso irregular dos valores recolhidos pelo GDF para o custeio de despesas previdenciárias dos demais servidores do ente, ao passo que as despesas previdenciárias dos servidores da segurança pública eram inteiramente custeadas pelo FCDF.
16.	A questão foi definitivamente resolvida por meio do Acórdão 1633/2016-TCU-Plenário (TC Processo 027.750/2006-9) , com a determinação para que o então Ministério da Fazenda e unidades gestoras do FCDF passem a reter e a recolher aos cofres do FCDF a contribuição previdenciária dos servidores e militares mencionados no inciso XIV do art. 21 da Constituição Federal, para a específica finalidade do custeio das suas aposentadorias e das pensões por eles instituídas. 
17.	Além disso, a decisão determinou a constituição de processo apartado para analisar a viabilidade do ressarcimento ao FCDF, pelo Governo do Distrito Federal, dos valores das contribuições previdenciárias dos servidores e militares indevidamente repassados de janeiro de 2003 até agosto de 2016. A questão vem sendo tratada no âmbito do TC Processo 021.435/2016-2, de relatoria do Ministro Walton Alencar, que se encontra concluso para julgamento de mérito. 
18.	Sublinho, ainda, a questão debatida nos autos do TC Processo 022.651/2014-4, acerca prestação de contas do FCDF relativas ao exercício financeiro de 2013, onde foram identificadas irregularidade atinentes ao pagamento de inativos e de pensionistas das áreas de saúde e de educação, com recursos do fundo. Com efeito, o art. 1º da Lei 10.633/2002 disciplina que a assistência financeira da União, no âmbito do FCDF, destina-se à execução de serviços públicos de saúde e educação, o que não se confunde com o pagamento de inativos e pensionistas das referidas áreas do DF. O pagamento desses deve se dar com recursos do orçamento do próprio ente, assim como ocorre nos demais estados da federação.
19.	Assim, por meio do Acórdão 1895/2019-TCU-Plenário, foi determinado ao FCDF que se abstivesse de pagar, cautelarmente, quaisquer novos benefícios previdenciários, concedidos a servidores da educação e saúde, por serem de responsabilidade exclusiva do tesouro do DF. Além disso, determinou fosse apresentado plano de ação, destinado a sanear a situação irregular de pagamento, com recursos do fundo, de atos de pensão e aposentadoria, instituídos em favor de servidores das áreas de saúde e educação do DF por estar em desacordo com os artigos 21, inciso XIV, da CF/1988, e 1º da Lei 10.633/2002. Contra a decisão foi interposto recurso de reconsideração pelo GDF, ainda pendente de análise.
20.	A questão acerca do pagamento de aposentadorias e pensões com os recursos transferidos ao FCDF, inclusive nas áreas de saúde e educação, foi inserida na minuta da PEC 113/2019, que atualmente está em tramitação na Câmara dos Deputados.
III
21.	Outro processo que merece relevo é o TC Processo 023.014/2010-5, sobre representação formulada pela Secretaria de Fiscalização de Pessoal. A partir da prolação do Acórdão 1776/2018-TCU-Plenário, o Tribunal firmou entendimento no sentido de não ser sua competência a apreciação, para fins de registro, da legalidade das admissões e concessões de aposentadorias, reformas e pensões relacionadas ao pessoal remunerado com recursos oriundos do FCDF, sem prejuízo do exercício da sua competência de fiscalizar os gastos decorrentes daquele Fundo Constitucional, com fundamento no art. 71, inciso VI, da Constituição Federal.
22.	Por fim, destaco o debate ocorrido nos autos do TC Processo 043.927/2012-2, relativo à prestação de contas do exercício de 2011 do FCDF, no qual restou constatado o pagamento de servidores da segurança pública cedidos a órgãos ou entidades do GDF sem o ressarcimento da correspondente remuneração por parte dos cessionários, em afronta ao § 1º do art. 93 da Lei 8.112/1990, bem como às disposições contidas no art. 4º do Decreto Federal 4.050/2001, então vigente.
23.	Assim, por intermédio do Acórdão 1047/2014-TCU-Primeira Câmara, o Tribunal determinou ao gestor do FCDF que informasse as medidas adotadas e os resultados alcançados para resolver a situação dos servidores cedidos a outros órgãos e entidades públicos, sem o ressarcimento da remuneração respectiva aos cofres do fundo. Contudo, após três anos sem que o problema tivesse sido solucionado, esta Corte adotou medida mais rigorosa e determinou, mediante Acórdão 1774/2017-TCU-Plenário, à polícia militar, à polícia civil e ao corpo de bombeiros militar que providenciassem, nos prazos estabelecidos, o retorno dos servidores cedidos em funções que não guardassem estrita pertinência com as atividades de segurança pública do DF. Além disso, determinou a autuação de processo para apurar os valores a serem ressarcidos pelos cessionários ao FCDF. 
24.	Entretanto, sobreveio a Lei 13.690/2018, que trouxe novos contornos à cessão de servidores vinculados à PMDF, CBMDF e PCDF, estabelecendo não apenas limitação quanto ao rol de órgãos cessionários, mas também em relação ao quantitativo de servidores que poderão ser cedidos. A medida legislativa se coaduna com as preocupações desta Corte.
IV
25.	Feita essa síntese dos principais entendimentos desta Corte de Contas a respeito do FCDF, entendo que a resposta à presente solicitação está bem delineada no exame técnico empreendido pela secretaria especializada, transcrito no relatório precedente.
26.	Desse modo, manifesto-me de acordo com o encaminhamento alvitrado pela SecexDefesa, reforçando que o completo atendimento da solicitação dependerá do deslinde dos processos em tramitação no Tribunal. Assim, em conformidade com o art. 13 da Resolução 215/2008, cabe informar esse fato aos respectivos relatores e requisitar cópia das peças processuais necessárias ao atendimento do pedido, para serem juntadas ao processo de solicitação.
	Ante o exposto, voto no sentido de que seja aprovado o acórdão que ora submeto à deliberação deste Colegiado.
TCU, Sala das Sessões Ministro Luciano Brandão Alves de Souza, em 22 de janeiro de 2020.
Ministro BRUNO DANTAS 
Relator